ACORDAO-COMPLETO-2482616

ACÓRDÃO 482/2022 ATA 2/2022 - SEGUNDA CÂMARA

VISTOS, relatados e discutidos estes autos que tratam de Tomada de Contas Especial autuada em cumprimento ao Acórdão 3507/2019-TCU-Segunda Câmara, proferido em processo de representação (TC Processo 008.697/2018-3) no qual se identificaram inconsistências na comprovação de entrega de galões de água adquiridos pelo extinto Ministério da Integração Nacional (MI) , atual Ministério do Desenvolvimento Regional (MDR) , e pela Fundação Nacional de Saúde no Distrito Federal (Funasa-DF) , a partir da Ata de Registro de Preços (ARP) 46/2016, oriunda do Pregão Eletrônico 6/2016, promovido pelo extinto MI;
ACORDAM os Ministros do Tribunal de Contas da União, reunidos em sessão da 2ª Câmara, ante as razões expostas pelo Relator, em:
9.1. acolher as alegações de defesa apresentadas pelos Srs. Daniel de Oliveira Martins, Tarcísio de Souza Vasconcelos, Renato Newton Ramlow, Francisco de Assis Lima dos Santos e Rodrigo Sérgio Dias e, com fundamento nos arts. 1º, inciso I, 16, inciso I, da Lei 8.443/1992 c/c arts. 1º, inciso I, e 207 do Regimento Interno do TCU, julgar regulares as suas contas, dando-lhes quitação;
9.2. acolher parcialmente as alegações de defesa apresentadas pelos Srs. Francisco Bentes de Almeida e Fernando Paiva Pires Júnior referentes à aquisição relativa à Ordem de Serviço 11/2017, emitida pelo extinto Ministério da Integração Nacional, bem como no que concerne às parcelas do débito relativas aos valores dos lotes de galões repassados pelo MI (R$ 1.356.600,00, pagos em 10/05/2017; e R$ 605.848,00, pagos em 08/08/2017) , afastando-se por conseguinte a condenação em débito dos responsáveis arrolados e a respectiva multa intrínsecas a tais valores;
9.3. rejeitar as alegações de defesa apresentadas pelos Srs. Francisco Bentes de Almeida e Fernando Paiva Pires Júnior no que diz respeito à parcela do débito referente aos galões adquiridos e repassados pela Funasa (R$ 2.825.216,00, pagos em 08/08/2017) ;
9.4. julgar, com fundamento nos arts. 1º, inciso I, 16, inciso III, alínea "c", da Lei 8.443/1992 c/c arts. 1º, inciso I, e 209, inciso III, do Regimento Interno do TCU, irregulares as contas dos Srs. Francisco Bentes de Almeida e Fernando Paiva Pires Júnior e, com base no art. 19, caput, da Lei 8.443/1992, condená-los, solidariamente, ao pagamento da quantia de R$ 2.825.216,00, com fixação do prazo de 15 (quinze) dias, contados da notificação, para comprovarem perante o Tribunal o recolhimento aos cofres da Funasa, atualizados monetariamente desde 8/8/2017 até o efetivo recolhimento, nos termos do art. 23, inciso III, alínea "a", da referida Lei;
9.5. aplicar aos Srs. Francisco Bentes de Almeida e Fernando Paiva Pires Júnior, individualmente, a multa prevista no art. 57 da Lei 8.443/1992, no valor de R$ 300.000,00 (trezentos mil reais) , com a fixação do prazo de 15 (quinze) dias, contados da notificação, para que comprovem perante o Tribunal o recolhimento da dívida ao Tesouro Nacional, atualizada monetariamente desde a data do presente acórdão até a do efetivo recolhimento, se for paga após o vencimento, na forma da legislação em vigor;
9.6. autorizar, caso requerido, nos termos do art. 26 da Lei 8.443/1992, e do art. 217 do RI/TCU, o parcelamento das dívidas em até 36 parcelas, com a atualização monetária e os correspondentes acréscimos legais, esclarecendo aos responsáveis que a falta de pagamento de qualquer parcela importará no vencimento antecipado do saldo devedor, sem prejuízo das demais medidas legais;
9.7. autorizar, desde logo, a cobrança judicial das dívidas, caso não atendidas as notificações, nos termos do art. 28, inciso II, da Lei 8.443/1992; e
9.8. dar ciência deste acórdão aos responsáveis, ao Ministério do Desenvolvimento Regional, à Fundação Nacional de Saúde e ao Governo do Estado do Amazonas, para ciência, bem como ao Procurador-Chefe da Procuradoria da República no Estado do Amazonas, nos termos do § 3º do art. 16 da Lei 8.443/1992 c/c o § 7º do art. 209 do Regimento Interno do TCU, para adoção das medidas que entender cabíveis, informando-lhes que a deliberação, acompanhada do Relatório e Voto que a fundamentam, está disponível para consulta no endereço www.tcu.gov.br/acordaos.

Tomada de Contas Especial autuada em cumprimento ao Acórdão 3.507/2019-TCU-2ª Câmara, proferido em processo de representação (TC 008.697/2018-3) no qual se identificaram inconsistências na comprovação de entrega de galões de água adquiridos pelo extinto Ministério da Integração Nacional (MI), atual Ministério do Desenvolvimento Regional (MDR), e pela Fundação Nacional de Saúde no Distrito Federal (Funasa-DF), a partir da Ata de Registro de Preços (ARP) 46/2016, oriunda do Pregão Eletrônico 6/2016, promovido pelo extinto MI.

Segunda Câmara

Funasa - Superintendência Estadual/DF (extinta).

3. Interessados/Responsáveis:
3.1. Responsáveis: Daniel de Oliveira Martins (XXX.170.631-XX); Fernando Paiva Pires Junior (XXX.804.272-XX); Francisco Bentes de Almeida (XXX.199.772-XX); Francisco de Assis Lima dos Santos (XXX.234.052-XX); Renato Newton Ramlow (XXX.168.419-XX); Rodrigo Sergio Dias (XXX.510.368-XX); Tarcísio de Souza Vasconcelos (XXX.280.041-XX).

13.1. Ministros presentes: Aroldo Cedraz (na Presidência), Augusto Nardes (Relator) e Antonio Anastasia.
13.2. Ministro-Substituto presente: Marcos Bemquerer Costa.

ACORDAO-COMPLETO-2579635

Acórdão de Relação 2653/2023 - Segunda Câmara

Acórdão de Relação

ACORDAO-COMPLETO-2530484

Acórdão 2787/2022 - Segunda Câmara

AUGUSTO NARDES

Transcrevo a seguir a instrução lavrada por auditor da Secretaria de Controle Externo de Aquisições Logísticas (peça 76) , a qual contou com a anuência do corpo dirigente daquela unidade (peças 77 e 78) .
"INTRODUÇÃO
1.	Cuidam os autos de conversão de processo de representação (TC Processo 008.697/2018-3) em Tomada de Contas Especial (TCE) determinada pelo Tribunal por meio do Acórdão 3507/2019-TCU-Segunda Câmara (peça 5) , Relator Ministro Augusto Nardes. Naquele processo, dentre outras irregularidades, foram identificadas inconsistências na comprovação de entrega de galões de água adquiridos pelo extinto Ministério da Integração Nacional (MI) e pela Fundação Nacional de Saúde no Distrito Federal (Funasa-DF) a partir da Ata de Registro de Preços (ARP) 46/2016, oriunda do Pregão Eletrônico 6/2016, promovido pelo extinto MI.
2.	Nos termos do subitem 1.7.1 da deliberação referida, abaixo transcrito, foram promovidas as citações dos responsáveis identificados na instrução de mérito elaborada pela Selog no TC Processo 008.697/2018-3, cuja cópia consta da peça 2 destes autos.
1.7.1. realizar a citação dos responsáveis indicados abaixo, com fundamento nos artigos 10, § 1º, e 12, incisos I e II, da Lei 8.443/1992 c/c o art. 202, incisos I e II, do RI-TCU, para, no prazo de até quinze dias, apresentarem alegações de defesa quanto às irregularidades detalhadas a seguir e/ou recolher aos cofres do Tesouro Nacional as quantias abaixo indicadas, atualizadas monetariamente a partir das respectivas datas de pagamento da despesa até o efetivo recolhimento, abatendo-se na oportunidade a quantia eventualmente ressarcida, na forma da legislação em vigor, referentes à irregularidade e à conduta abaixo descritas:
1.7.1.1. Em relação aos garrafões de água potável adquiridos pelo Ministério da Integração Nacional (MI) - extinto:
1.7.1.1.1. Irregularidade: não comprovação da boa e regular aplicação de recursos públicos federais.
1.7.1.1.2. Responsáveis solidários: senhor Francisco Bentes de Almeida - CAP QOBM (CPF: XXX.199.772-XX) , na condição de Chefe do Departamento de Resposta ao Desastre e Suporte/Defesa Civil do Amazonas e agente responsável pelo recebimento e distribuição do material destinado a municípios em situação de emergência, e do senhor Fernando Paiva Pires Júnior - CEL QOBM (CPF: XXX.804.272-XX) , na condição de Secretário Executivo de Ações de Proteção e Defesa Civil.
1.7.1.1.2.1. Conduta dos agentes: não haverem comprovado devidamente a entrega de garrafões de água potável adquiridos pelo Ministério da Integração Nacional (MI) - extinto e pela Fundação Nacional de Saúde no Distrito Federal (Funasa-DF) e destinados a municípios do Estado do Amazonas em situação de emergência causada por enchentes ocorridas no ano de 2017.
1.7.1.1.3. Responsáveis solidários: senhor Daniel de Oliveira Martins (CPF: XXX.170.631-XX) - Chefe de Divisão de Gestão de Riscos e Desastres/Ministério da Integração Nacional; senhor Tarcísio de Souza Vasconcelos (CPF: XXX.280.041-XX) - Diretor do Centro Nacional de Gerenciamento de Risco e Desastres/Ministério da Integração Nacional e do senhor Renato Newton Ramlow (CPF: XXX.168.419-XX) - Secretário Nacional de Proteção e Defesa Civil/Ministério da Integração Nacional.
1.7.1.1.3.1. Conduta dos agentes: pagamento das Notas Fiscais 019.241, 019.242, 019.243, 019.244, 019.245, 019.246, 019.247, 019.248, 019.249, 019.250, 019.251 e 019.252, todas emitidas pela empresa [R. C. Comércio de Estivas Ltda.] no dia 25/3/2017, tendo por destinatário Ministério da Integração Nacional (MI) - extinto, sendo referentes ao fornecimento de 'ÁGUA MINERAL - GALÃO 05 LT', item relativo à Ata de Registro de Preços 46/2016, gerenciada pelo Ministério da Integração Nacional (MI) - extinto, conquanto não dispusessem de informações suficientes para comprovar a distribuição do material aos municípios destinatários em situação de emergência, justificativa que motivou a aquisição e finalidade última da ação governamental.
1.7.1.1.4. Dispositivos violados: Constituição Federal art. 37, caput, c/c art. 70, parágrafo único. Decreto-lei 200/1967, art. 93. 
	Valor original (reais) 
	Situação encontrada
	Data do pagamento

	R$ 4.690,00
	Declaração de recebimento de 322.380 garrafões de água potável - cinco litros e apresentação de 'resumo de recebimento' totalizando 321.896 unidades  (parágrafos 68 a 75 desta instrução) , restando diferença de 484 unidades. Valor unitário: R$ 9,69. 
 (484 unidades x R$ 9,69) .
	10/5/2017

	Valor original (reais) 
	Situação encontrada
	Data do pagamento

	R$ 156.978,00
	Ausência de comprovação de entrega a municípios destinatários de 16.200 garrafões de água potável - cinco litros. (16.200 unidades x R$ 9,69) - (parágrafos 76 a 83 desta instrução) .
	10/5/2017

	Valor original (reais) 
	Situação encontrada
	Data do pagamento

	R$ 1.356.600,00
	Emissão de 'termo de recebimento' firmado por 'coordenadores regionais' da Defesa Civil do Amazonas, não sendo considerados instrumentos suficientes para atestar a efetiva entrega de água potável aos municípios destinatários, uma vez que, além de não haver comprovação de que os signatários encontravam-se investidos de poderes de representação conferidos pelos municípios em situação de emergência, os signatários encontravam-se subordinados hierarquicamente ao agente público responsável pelo recebimento e distribuição do material adquirido pelo Ministério da Integração Nacional (MI) - extinto, senhor Francisco Bentes de Almeida - Diretor de Resposta ao Desastre e Suporte, e ao senhor Fernando Paiva Pires Júnior - Secretário Executivo de Ações de Proteção e Defesa Civil (140.000 unidades x R$ 9,69) - (parágrafo 84 desta instrução) .
	10/5/2017

1.7.1.2. Em relação aos garrafões de água potável adquiridos pela Funasa:
1.7.1.2.1. Irregularidade: não comprovação da boa e regular aplicação de recursos públicos federais.
1.7.1.2.2. Responsáveis solidários: senhor Francisco Bentes de Almeida - CAP QOBM (CPF: XXX.199.772-XX) , na condição de Chefe do Departamento de Resposta ao Desastre e Suporte/Defesa Civil do Amazonas e agente responsável pelo recebimento e distribuição do material destinado a municípios em situação de emergência, e do senhor Fernando Paiva Pires Júnior - CEL QOBM (CPF: XXX.804.272-XX) , na condição de Secretário Executivo de Ações de Proteção e Defesa Civil.
1.7.1.2.2.1 Conduta dos agentes: não haverem comprovado devidamente a entrega de garrafões de água potável adquiridos pelo Ministério da Integração Nacional (MI) - extinto e pela Fundação Nacional de Saúde no Distrito Federal (Funasa-DF) e destinados a municípios do Estado do Amazonas em situação de emergência causada por enchentes ocorridas no ano de 2017.
1.7.1.2.3. Responsáveis solidários: senhor Francisco de Assis Lima dos Santos, Chefe do Sesam-AM/Funasa (CPF: XXX.234.052-XX) e do senhor Rodrigo Sérgio Dias (CPF: XXX.510.368-XX) , presidente da Funasa.
1.7.1.2.3.1. Conduta dos agentes: pagamento da Nota Fiscal 20.367, emitida pela empresa R. C. Comércio de Estivas Ltda., referente ao fornecimento de 'ÁGUA MINERAL - GALÃO 05 LT', item relativo à Ata de Registro de Preços 46/2016, gerenciada pelo MI - extinto, conquanto não dispusessem de informações suficientes para comprovar a distribuição do material aos municípios destinatários em situação de emergência, justificativa que motivou a aquisição e finalidade última da ação governamental.
1.7.1.2.4. Dispositivos violados: Constituição Federal art. 37, caput, c/c art. 70, parágrafo único. Decreto-lei 200/1967, art. 93. 
	Valor original (reais) 
	Situação encontrada
	Data do pagamento

	R$ 2.825.216,00
	'termos de recebimento' firmados pelos 39 destinatários a quem a Defesa Civil do Amazonas informou haver entregado os garrafões de água potável adquiridos pela Funasa, cuja emissão não atesta efetivamente a entrega do produto, em razão das datas em que foram emitidos ou da falta de assinatura de agente designado pelo município destinatário (291.560 unidades x R$ 9,69) - (parágrafos 85 a 115 desta instrução) .
	8/8/2017

	Valor original (reais) 
	Situação encontrada
	Data do pagamento

	R$ 605.848,00
	Emissão de 'termo de recebimento' firmado por 'coordenadores regionais' da Defesa Civil do Amazonas, não sendo considerados instrumentos suficientes para atestar a efetiva entrega de água potável aos municípios destinatários, uma vez que, além de não haver comprovação de que os signatários encontravam-se investidos de poderes de representação conferidos pelos municípios em situação de emergência, os signatários encontravam-se subordinados hierarquicamente ao agente público responsável pelo recebimento e distribuição do material adquirido pelo Ministério da Integração Nacional (MI) - extinto, senhor Francisco Bentes de Almeida - Diretor de Resposta ao Desastre e Suporte, e ao senhor Fernando Paiva Pires Júnior - Secretário Executivo de Ações de Proteção e Defesa Civil (62.523 unidades x R$ 9,69) - (parágrafos 116 a 121 desta instrução) .
	8/8/2017

3.	Os responsáveis foram citados (peças 14 a 20) e todos eles foram devidamente cientificados, conforme Avisos de Recebimento (AR) constantes das peças 21, 22, 25, 26, 31, 39 e 50.
EXAME TÉCNICO
4.	Em resposta às citações, os responsáveis apresentaram os documentos listados a seguir:
	RESPONSÁVEL
	ELEMENTOS

	Francisco Bentes de Almeida
	Peças 63 a 67.

	Fernando Paiva Pires Júnior
	Peça 60

	Daniel de Oliveira Martins
	Peça 41 (Anexos - CD - Item não digitalizável) 

	Tarcísio de Souza Vasconcelos
	Peça 42 (Anexos - CD - Item não digitalizável) 

	Renato Newton Ramlow
	Peças 40 e 43 a 49

	Francisco de Assis Lima dos Santos
	Peça 52

5.	O Sr. Rodrigo Sérgio Dias, mesmo com sucessivos pedidos de prorrogação de prazo deferidos, não se manifestou.
Francisco Bentes de Almeida - CAP QOBM - Chefe do Departamento de Resposta ao Desastre e Suporte/Defesa Civil do Amazonas (peças 63 a 67) e Fernando Paiva Pires Júnior - Secretário Executivo de Ações de Proteção e Defesa Civil (peça 60) 
6.	Considerando que as alegações de defesa apresentadas pelos Srs. Francisco Bentes de Almeida e Fernando Paiva Pires Júnior foram rigorosamente as mesmas, as análises serão realizadas em conjunto. Os argumentos apresentados foram os seguintes:
a)	os interessados, na qualidade de servidores da Subsecretaria de Defesa Civil do Amazonas, não tinham qualquer atribuição sobre o pagamento de notas fiscais gerenciadas pelo Ministério, não sendo lícito atribuir-lhe qualquer espécie de responsabilidade sobre ato de gestão que competia a órgãos públicos distintos daquele que integrava (p. 3) ;
b)	o núcleo da imputação é 'pagar' as notas fiscais, de forma que, considerando a eventualidade haver qualquer irregularidade no ato de pagamento, apenas os agentes públicos integrantes da cadeia de pagamento poderiam ser chamados à responsabilidade, jamais um agente integrante de órgão estadual, como a Defesa Civil do Amazonas, em relação a pagamentos gerenciados pelo extinto Ministério da Integração Nacional (p. 3) ;
c)	apesar de ser ato estranho às atribuições do interessado, pode-se afirmar que, ainda que de maneira genérica e sem conhecimento de causa, não há irregularidade de pagamento quando se verifica facilmente pelo Termo de Recebimento Definitivo constante dos autos, que as entregas dos materiais foram devidamente realizadas pela empresa R C Comércio de Estivas Ltda. para o agente público Francisco Bentes de Almeida, Diretor de Resposta ao Desastre e Suporte da Subsecretaria de Defesa Civil do Estado do Amazonas, firmando a efetiva entrega dos materiais adquiridos (p. 3-4) ;
d)	a destinação do material recebido pela Defesa Civil do Amazonas integra o âmbito de responsabilidade dos interessados, razão pela qual prestaram todas as informações acerca da destinação dos galões de água entregues em favor da população das cidades em situação de emergência (p. 4) ;
e)	a diferença de 484 unidades foi devidamente justificada e se refere a danos ocorridos no transporte, em razão do empilhamento realizado (p. 4) ;
f)	a entrega das demais unidades foi devidamente comprovada por meio de documentos e informações já prestadas ao Tribunal, que seguem novamente nos documentos anexos (p. 5) ;
g)	quanto à ausência de comprovação de entrega de 16.200 garrafões de água potável, as planilhas e os recibos de entrega justificaram a contento a destinação da totalidade das unidades de água disponibilizadas, novamente anexados aos autos para apreciação e correção das planilhas de auditoria (p. 5) ;
h)	é premente afastar a alegação da ilegalidade do recebimento de material pelo simples fato de os signatários serem coordenadores regionais e não municipais, pensar assim é desconhecer por completo a realidade amazônica e ignorar a estrutura organizacional de Defesa Civil do Amazonas (p. 6) ;
i)	a realidade de grande parte dos municípios amazônicos, principalmente aqueles com acesso apenas fluvial, é de carência de recursos para o atendimento das necessidades básicas da população, de forma que, como opção para coordenar ações de defesa civil, foram criadas as figuras dos coordenadores regionais, que abarcam mais de um município de determinadas 'calhas de rios', tais como os Srs. José Francisco (Coordenador do Alto Juruá) , Reumano Nery da Silva (Coordenador Regional do Médio Solimões) , André Santos de Souza (Coordenador Regional da Região Metropolitana) (p. 6) ;
j)	os coordenadores regionais são pessoas locais, indicadas pelas autoridades municipais para apoiar as ações de defesa civil nas regiões de suas respectivas competências, o vínculo original de tais profissionais é com a localidade e não com a estrutura do Governo do estado (p. 6) 
k)	posteriormente, ocorre a nomeação desses profissionais dentro da estrutura da Defesa Civil estadual, apenas para legitimá-los, mas a grande valia para as ações são os vínculos locais (p. 6) ;
l)	resta inequívoca a validade dos termos de recebimento dos garrafões pelos coordenadores regionais, pois, ao contrário da interpretação dada ao fato por este Tribunal, para quem a aparente subordinação dos coordenadores regionais à estrutura da Defesa Civil do Amazonas deslegitimaria os referidos profissionais a 'dar o recebimento' dos materiais entregues aos municípios, a realidade demonstra que é por meio desses profissionais que a maioria das comunidades são atingidas e beneficiadas (p. 6-7) ;
m)	novamente, cabe a ressalva sobre a realidade dos municípios amazônicos, isolados de qualquer acesso terrestre e cuja população, em grande parte, vive fora da sede do município, nos beiradões dos rios, nas pequenas comunidades próximas aos lagos e florestas, diferenciando sobremaneira a atuação da Defesa Civil em relação às demais localidades do país (p. 7) ;
n)	quanto à possibilidade de perecimento do produto adquirido, caso tivesse sido mantido em estoque pela Defesa Civil do Amazonas, a ilação não encontra respaldo na realidade apresentada nos diversos registros fotográficos trazidos aos autos, que demonstram a verdadeira logística de guerra necessária para o transporte e entrega desse material nas comunidades ribeirinhas localizadas a semanas de distância em navegação pelos rios amazônicos (p. 8) ;
o)	a origem das irregularidades apontadas pelo acórdão repousa preponderantemente sobre a validade dos termos de recebimento dos coordenadores regionais, de forma que atestar a inteligência logística por trás da existência desses coordenadores é reconhecer a preponderância do interesse público alcançado pela atuação desses profissionais (p. 8) ;
p)	os registros fotográficos e os recibos acostados aos autos demonstram com clareza solar as ações de entrega das garrafas de água para a população atingida pelas enchentes de 2017, não sendo lícito a este Tribunal de Contas fazer preponderar a forma sobre o fato notório, invalidar todo o esforço logístico de entrega desse material, que consumiu também recursos públicos estatuais e municipais, apenas por 'não confiar' na relação de subordinação formal dos coordenadores (p. 8) ;
q)	ressalta-se que não há respaldo na legislação para desaprovar as contas por uma formalidade jamais exigida pelo ente fiscalizador (p. 8) ;
r)	roga o interessado que este Tribunal de Contas seja sensível à ímpar realidade dos municípios amazônicos afastados da capital do estado, que não têm condições orçamentárias de contratar profissional de defesa civil para atuar nas situações de emergência, ficando isolados e desabastecidos de itens básicos (p. 9) ;
s)	a nomeação de coordenadores regionais pela estrutura estadual é medida de necessidade logística (p. 9) ;
t)	pugna pelo acolhimento dos argumentos de defesa, para julgar extinta a presente TCE, isentando o interessado de responsabilidades (p. 9) .
Análise:
7.	De início, deve-se mencionar que, diferentemente do que foi alegado, as citações dos Srs. Francisco Bentes de Almeida e Fernando Paiva Pires Júnior não foram motivadas pelo pagamento das notas fiscais, como afirmado nas alegações de defesa, mas por não haverem comprovado devidamente a entrega de garrafões de água potável adquiridos pelo extinto Ministério da Integração Nacional e pela Funasa, conforme ofícios constantes das peças 14 e 15.
8.	A citação encaminhada aos responsáveis solicitava alegações de defesa para os seguintes apontamentos, relacionados à aquisição realizada pelo extinto Ministério da Integração Nacional (MI) : a) diferença de 484 galões entre o quantitativo recebido e o constante do resumo da entrega aos municípios (484 unidades x R$ 9,69 = R$ 4.690,00) ; b) ausência de comprovação de entrega de 16.200 galões de água (16.200 unidades x R$ 9,69 = R$ 156.978,00) ; e c) termos de recebimento firmados por 'coordenadores regionais' da Defesa Civil do Amazonas (140.000 unidades x R$ 9,69 = R$ 1.356.600,00) .
9.	Para contextualizar os débitos apontados, transcreve-se excerto extraído da instrução de mérito elaborada pela Selog no TC Processo 008.697/2018-3, cuja cópia consta da peça 2 destes autos:
73.	As referidas Notas Fiscais totalizam o montante de 322.380 unidades, correspondendo ao valor total de R$ 3.123.862,20, havendo sido atestadas no dia 28/3/2017 e integralmente pagas no dia 10/5/2017, mediante Ordem Bancária 2017OB00130 (peça 46, p. 40-44) . 
74.	Verifica-se, portanto, que as Notas Fiscais correspondem à totalidade dos garrafões de água adquiridos pelo Ministério da Integração Nacional (MI)  - extinto para distribuição no Estado do Amazonas, conforme informado pela Defesa Civil (peça 66, p. 1) , mas o montante informado pela Defesa Civil do Amazonas, 321.896 unidades, é inferior em 484 unidades. Cabe salientar que na totalização dos valores informados pela Defesa Civil do Amazonas à peça 66, p. 6-7, já havia sido considerado idêntico número de 484 unidades danificadas durante o transporte, mas não há informação sobre outras 484 unidades faltantes.
75.	Verifica-se, portanto, que não houve comprovação de entrega de 484 unidades de água potável em frascos de cinco litros adquiridas pelo Ministério da Integração Nacional - extinto, que correspondem a pagamento do valor de R$ 4.690,00 (484 x R$ 9,69) . 
[...]
78.	Os 'termos de recebimento' ora apresentados comprovariam o recebimento por agente público municipal das seguintes entregas de unidades de água potável em garrafões de cinco litros oriundos do Ministério da Integração Nacional (MI) - extinto: Eirunepé (12.000 unidades - peça 66, p. 15) , Ipixuna (11.000 unidades - peça 66, p. 22) , Ipixuna (18.412 unidades - peça 66, p. 23) , Itamarati (8.000 unidades - peça 66, p. 28) , Guajará (9.000 unidades - peça 66, p. 32) , Coari (48.000 unidades - peça 66, p. 42) , Coari (2.000 unidades - peça 66, p. 43) , Tonantins (800 unidades - peça 66, p. 48) , Maraã (1.000 unidades - peça 66, p. 53) , Manacapuru (35.000 unidades - peça 66, p. 64) e Iranduba (20.000 unidades - peça 66, p. 71) , totalizando 165.212 unidades.
79.	Há 'termos de recebimento' relativos aos municípios de Eirunepé (35.000 unidades) Guajará (33.000 unidades) e Envira (32.000) - (peça 66, p. 16, 33 e 63, signatário José Francisco da Silva Moraes - Coordenador Regional do Alto Juruá) ; Tonantins (16.000 unidades) , Maraã (14.000 unidades) e Juruá (10.000 unidades) - (peça 66, p. 52 - signatário Reumano Nery da Silva - Coordenador Regional do Médio Solimões) , cujo recebimento foi atestado por 'coordenadores regionais' da Defesa Civil, não havendo menção a qualquer agente público municipal, totalizando 140.000 unidades.
80.	Constata-se, de pronto, que não houve comprovação de entrega de outras 16.200 unidades de água potável em frascos de cinco litros adquiridas pelo Ministério da Integração - extinto [322.380 - (165.212 + 140.000+ 484 + 484) = 16.200], que correspondem a pagamento do valor de R$ 156.978,00 (16.200 x R$ 9,69) .
81.	Ademais, conforme registra o 'resumo de recebimento' apresentado pela Defesa Civil do Amazonas, o município de Coari teria recebido 48.000 unidades (peça 66, p. 6) . No entanto, os 'termos de recebimento' relativos ao município de Coari totalizam a entrega de 50.000 unidades (peça 66, p. 42-43) .
82.	O 'termo de recebimento' de 2.000 unidades, datado de 26/5/2017, foi firmado pelo representante do município de Coari, senhor Denílson Palheta de Souza, ao passo que o outro 'termo de recebimento', datado de 30/5/2017, está assinado pelo senhor Raimundo Ivanildo de Andrade Galvão, na condição de 'coordenador municipal de Defesa Civil', [...].
83.	Conquanto se venha a considerar que o quantitativo destinado e entregue ao município de Coari seja de 50 mil e não 48 mil unidades, conforme informado pela Defesa Civil do Amazonas, persiste a ausência de comprovação de entrega de 16.200 unidades de água em frascos de cinco litros adquiridas pelo Ministério da Integração - extinto, que correspondem a pagamento do valor de R$ 156.978,00 (16.200 x R$ 9,69) .
84.	Caso se considere que, conforme relatado no parágrafo 79, a emissão de 'termo de recebimento' firmado por 'coordenadores regionais' da Defesa Civil do Amazonas não é instrumento suficiente para atestar a efetiva entrega de água potável aos municípios destinatários, uma vez que, além de não haver comprovação de que os signatários encontravam-se investidos de poderes de representação conferidos pelos municípios em situação de emergência, os signatários encontravam-se subordinados hierarquicamente ao agente público responsável pelo recebimento e distribuição do material adquirido pelo Ministério da Integração Nacional (MI) - extinto, senhor Francisco Bentes de Almeida - Diretor de Resposta ao Desastre e Suporte, resta acrescentar às despesas realizadas sem a devida comprovação o valor de R$ 1.356.600,00 (140.000 unidades x R$ 9,69) .
10.	Embora os responsáveis atribuam a diferença de 484 galões de água a danos ocorridos no transporte do produto, a soma dos quantitativos constantes da tabela que sintetiza a entrega de água aos municípios beneficiados pela aquisição realizada pelo extinto Ministério da Integração Nacional (peça 64, p. 2-3) é de 321.412 galões. Acrescentando a esse número os 484 galões que, segundo alegado, foram danificados no transporte, chega-se a 321.896 galões, ou seja, 484 unidades a menos que o total adquirido (322.380) .
11.	Em relação aos 16.200 galões para os quais não haveria comprovação de entrega, retifica-se a análise constante da instrução produzida no curso do TC Processo 008.697/2018-3, constante destes autos à peça 2, cujo parágrafo 103 (p. 13) apontou a inexistência, na peça 66 daqueles autos, de qualquer 'termo de recebimento' relativo à entrega de 20.000 unidades para o município de Caapiranga. Na documentação encaminhada pelo Sr. Francisco Bentes de Almeida (peça 67, p. 20-21) , assim como na peça 68 do processo que deu origem a esta TCE, constam dois documentos firmados pelo Sr. Antônio Ferreira Lima, Prefeito do município, atestando o recebimento de 20.600 galões de água. Também constam os 'termos de recebimento' firmados por representantes do município de Carauari (peça 67, p. 23) e Anamã (peça 67, p. 28) , cada um deles relativos a 2.000 galões de água. A tabela que se segue sintetiza os elementos apresentados pelos servidores da Defesa Civil do Amazonas:
	Município
	Quantidade recebida - resumo constante da prestação de contas apresentada pela Defesa Civil (peça 64, p. 2-3) 
	Quantidade recebida, conforme 'termos de recebimento' - peças 64 e 67
	Quantidade referente a recibos firmados por coordenadores regionais (já incluídos na coluna à esquerda) 

	Eirunepé
	47.000
	47.000 (peça 64, p. 6 e 9) 
	35.000

	Ipixuna
	29.412
	29.412 (peça 64, p. 12 e 15) 
	0

	Itamarati
	8.000
	8.000 (peça 64, p. 22) 
	0

	Guajará
	42.000
	42.000 (peça 64, p. 33 e 34) 
	33.000

	Juruá
	10.000
	10.000 (peça 64, p. 36) 
	10.000

	Coari
	48.000
	50.000 (peça 67, p. 2 e 3) 
	
	Tonantins
	16.000
	16.800 (peça 67, p. 5 e 6) 
	16.000

	Maraã
	14.000
	15.000 (peça 67, p. 8 e 9) 
	14.000

	Envira
	32.000
	32.000 (peça 67, p. 11) 
	32.000

	Manacapuru
	35.000
	35.000 (peça 67, p. 13) 
	0

	Iranduba
	20.000
	20.000 (peça 67, p. 17) 
	0

	Caapiranga
	20.000
	20.600 (peça 67, p. 20 e 21) 
	0

	Carauari
	0
	2.000 (peça 67, p. 23) 
	0

	Anamã
	0
	2.000 (peça 67, p. 28) 
	0

	TOTAL
	321.412
	329.812
	140.000

12.	Considerando apenas os 'termos de recebimento' anexados à prestação de contas elaborada pela Defesa Civil do Amazonas, teriam sido entregues 329.812 galões de água, ou seja, 8.400 unidades acima do quantitativo total informado no resumo constante da prestação de contas apresentada pela Defesa Civil (peça 64, p. 2-3) . Atribui-se tal diferença aos municípios de Coari, Tonantins, Maraã e Caapiranga, que teriam recebido, respectivamente, 2.000, 800, 1.000 e 600 unidades além do que fora informado no resumo, e aos municípios de Carauari e Anamã, que, apesar de não constarem do resumo como beneficiários, teriam recebido, cada um, 2.000 galões de água.
13.	O quantitativo superior previsto na Ordem de Serviço 11/2017, possivelmente, se explica pelo fato de, além dos 322.380 galões previstos, foram recebidos outros 6.408 galões referentes ao saldo da Ordem de Serviço 14/2017/DALO/SEDEC/MI, além dos 322.380 galões relativos, conforme informação constante do Termo de Recebimento emitido pela Defesa Civil do Amazonas (peça 47, p. 25) . Portanto, naquela oportunidade foram recebidos, no total, 328.788 galões de cinco litros de água potável.
14.	Ainda assim, o quantitativo atestado nos 'termos de recebimento' (329.812) é superior ao que o extinto MI teria entregue à Defesa Civil do Amazonas (328.788) . Isso permite concluir que há, dentre os 'termos de recebimento', alguns que não dizem respeito à aquisição realizada pelo extinto MI, evidenciando fragilidade no controle e reduzindo a confiabilidade em relação aos documentos apresentados. Nota-se que os comprovantes de entrega apresentados descrevem apenas o produto fornecido e o seu quantitativo, impossibilitando identificar, de forma inequívoca, que se referem a galões de água adquiridos pelo órgão federal.
15.	Não obstante, invocando-se o benefício da dúvida em favor dos responsáveis citados, propõe-se não só o afastamento do débito relativo às 16.200 unidades cuja entrega não teria sido comprovada, mas também o referente às 484 unidades não contempladas no quadro resumo constante da prestação de contas apresentada pelo estado do Amazonas.
16.	Dentre as 329.812 unidades que teriam sido comprovadas por meio dos documentos constantes das peças 64 e 67 destes autos, 140.000 não foram atestadas pelos municípios supostamente beneficiados, mas por coordenadores regionais da Defesa Civil. Quanto ao tema, segundo os responsáveis, a realidade de grande parte dos municípios amazônicos é de carência de recursos para o atendimento das necessidades básicas da população, de forma que, para coordenar ações de defesa civil, foram criadas as figuras dos coordenadores regionais, que abarcam municípios de determinadas 'calhas de rios'. Destacam que esses coordenadores regionais são pessoas locais, indicadas pelas autoridades municipais para apoiar as ações de defesa civil, cujos vínculos originais são com a localidade.
17.	Nesta análise, identificou-se que o Subcomando de Ações de Defesa Civil, órgão central do sistema estadual de defesa civil, foi criado no estado do Amazonas por meio da Lei 3.330/2008 e, dentre as unidades que o compõem, há as Coordenadorias Regionais, cujas competências foram delineadas no inciso VIII do art. 4º da referida norma:
Art. 4.º As unidades integrantes da estrutura organizacional do Subcomando de Ações de Defesa Civil têm as seguintes competências, sem prejuízo de outras ações e atividades previstas no seu Regimento Interno:
[...]
VIII - COORDENADORIAS REGIONAIS - coordenação, orientação e avaliação, as ações desenvolvidas pelos órgãos integrantes do SIEDEC; realização de estudos sobre a possibilidade de ocorrência de desastre de qualquer origem, sua incidência, extensão e consequência; manutenção atualizada e disponível das informações relacionadas à defesa civil; coordenação da elaboração e da implementação de planos diretores de defesa civil, planos de contingência e planos de operações, bem como projetos relacionados com o assunto; facilitação e consolidação dos planos e programas estaduais de defesa civil, para a elaboração de planos regionais; apoio às atividades de capacitação de recursos humanos direcionados às ações de defesa civil; apoio à distribuição e ao controle de suprimentos às populações atingidas por desastres, em articulação com órgãos assistenciais integrantes do SIEDEC; incentivo à implementação de COMDEC's ou órgãos correspondentes; promoção nos Municípios da organização e da implementação de comandos operacionais a serem utilizados como ferramenta gerencial para comandar, controlar e coordenar as ações emergenciais, em circunstâncias de desastres; (grifo nosso) 
18.	Nota-se que uma das competências das Coordenadorias Regionais é dar 'apoio à distribuição e ao controle de suprimentos às populações atingidas por desastres', portanto, os coordenadores regionais devem atuar na distribuição do produto aos municípios. Oportuno deixar claro que, em momento nenhum, esta unidade instrutiva diminuiu a relevância desses agentes na atuação da defesa civil, tendo em vista as peculiaridades inerentes aos municípios amazônicos.
19.	Entretanto, isso não afasta a necessidade de que os municípios beneficiados pela doação atestem o recebimento dos produtos fornecidos pela Defesa Civil. No caso em análise, o 'termo de recebimento' firmado pelos coordenadores regionais apenas indica que os galões de água foram a eles entregues, mas não comprova que a ajuda fornecida pelo Governo Federal chegou aos municípios necessitados. Em relação a essa intermediação, caberia aos gestores da Defesa Civil do Amazonas exigirem dos coordenadores regionais a comprovação da efetiva entrega dos galões de água aos municípios destinatários, mediante apresentação, por exemplo, de 'termo de recebimento' firmado pelo responsável pelo recebimento, ainda mais considerando os expressivos quantitativos envolvidos (Eirunepé - 35.000 galões, Guajará - 33.000 galões, Envira - 32.000 galões, Tonantins - 16.000, Maraã - 14.000 galões e Juruá - 10.000 galões) , 140.000 galões, ao custo unitário de R$ 9,69, totalizando R$ 1.356.600,00.
20.	Destaca-se que a citação relativa aos 'termos de recebimento' firmados por coordenadores regionais foi motivada pela ausência de elementos que demonstrassem que os signatários se encontravam investidos de poderes de representação conferidos pelos municípios em situação de emergência, condição que, nas alegações de defesa apresentadas, não foi demonstrada. Apesar da alegação de que os cargos seriam preenchidos por pessoas locais indicadas pelas autoridades municipais para apoiarem as ações de defesa civil em suas respectivas regiões, não foram apresentados elementos que corroborassem a afirmativa.
21.	Não se vislumbram motivos que inviabilizem a emissão de recibos por parte dos municípios beneficiários, o que se demonstra pela existência nos autos de 'termos de recebimento' assinados por representantes de cinco dos seis municípios acima referidos:
·	Eirunepé: recibo assinado pelo Sr. Ademar Cunha de Oliveira, coordenador municipal de Defesa Civil, comprovando o recebimento de 12.000 galões de água (peça 64, p. 6) ;
·	Guajará: recibo assinado pelo Sr. Nelcimir da Silva Julião, coordenador municipal de Defesa Civil, comprovando o recebimento de 9.000 galões de água (peça 64, p. 33) ;
·	Juruá: recibo assinado pelo Sr. José Roberto Ribeiro Damasceno, representante do município, encaminhado na prestação de contas da Funasa, comprovando o recebimento de 2.000 galões de água (peça 48, p. 48) ;
·	Tonantins: recibos assinados pela Sra. Jesuína Luziane Azevedo Martins, representante do município, encaminhados na prestação de contas da Funasa, comprovando o recebimento de 5.800 galões de água (peça 48, p. 38 e 39) ; e
·	Maraã: recibos assinados pelos Sr. Orlando João Lázaro de Araújo Barbosa, representante do município (peça 47, p. 111) , e pelo Sr. Evandro Vieira de Albuquerque, coordenador municipal de Defesa Civil, encaminhados na prestação de contas da Funasa, comprovando o recebimento de 10.000 galões de água (peça 47, p. 112) .
22.	Por sua vez, os registros fotográficos contidos nas peças 64 a 66, embora remetam à logística de entrega de galões de água e de outros mantimentos, não servem como meio para comprovar a entrega dos produtos relacionados às aquisições promovidas a partir da ARP 46/2016, realizadas pelo extinto Ministério da Integração Nacional e pela Funasa.
23.	Desse modo, em relação aos 140.000 galões atestados pelos coordenadores regionais, rejeitam-se as alegações de defesa apresentadas pelos responsáveis.
24.	Passa-se à análise da aquisição realizada pela Funasa.
25.	A citação encaminhada aos responsáveis solicitava alegações de defesa para os seguintes apontamentos: a) 'termos de recebimento' que não atestam efetivamente a entrega do produto, em razão das datas em que foram emitidos ou da falta de assinatura de agente designado pelo município destinatário (291.560 unidades x R$ 9,69 = R$ 2.835.216,00) ; b) termos de recebimento firmados por 'coordenadores regionais' da Defesa Civil do Amazonas (62.523 unidades x R$ 9,69 = R$ 605.848,00) .
26.	Conforme detalhado na análise de mérito realizada pela Selog no TC Processo 008.697/2018-3 (peça 2 destes autos, p. 11-16) , diversos 'termos de recebimento' não puderam ser aceitos ou pela ausência de assinatura ou pela incompatibilidade entre as respectivas datas de emissão e o momento em que a aquisição foi concretizada pela Funasa. Em relação a esses questionamentos, os citados não apresentaram quaisquer argumentos com vistas a afastá-los.
27.	Em relação à aquisição promovida pela Funasa, os recibos firmados por coordenadores regionais se mostraram ainda menos aptos a comprovar a correta destinação dos galões de água, pois sequer indicaram os municípios que teriam sido agraciados. Também não houve qualquer esclarecimento sobre a destinação dada aos 10.555 galões de água direcionados à 'reserva técnica' da Defesa Civil.
28.	Desse modo, em relação às irregularidades relativas aos galões de água patrocinados pela Funasa, propõe-se a rejeição das alegações de defesa apresentadas pelos Srs. Francisco Bentes de Almeida e Fernando Paiva Pires Júnior.
Daniel de Oliveira Martins - Chefe de Divisão de Gestão de Riscos e Desastres/Ministério da Integração Nacional (peça 41) 
29.	O Sr. Daniel de Oliveira Martins apresentou a manifestação constante da peça 41, trazendo os seguintes argumentos:
a)	para a exata compreensão das peculiaridades que cercam o assunto, é necessário esclarecer aspectos da legislação e dos processos sob os quais opera a Defesa Civil (p. 3) ;
b)	a atividade de proteção e defesa civil é praticada segundo um ciclo de atuação que compreende prevenção, resposta e reconstrução (p. 3) ;
c)	a 'resposta' inclui as ações de socorro, assistência e restabelecimento de serviços essenciais (p. 3) ;
d)	nos termos do inciso VI do art. 2º do Decreto 7.257/2010, a distribuição de água à população constitui ação de assistência (p. 4) ;
e)	a atuação da União Federal, segundo a Lei 12.340/2010, que trata do Sistema Nacional de Proteção e Defesa Civil, é de natureza complementar (p. 4) ;
f)	as ações de socorro e assistência, como as praticadas no caso em apreço, são executadas de forma urgente e sob responsabilidade exclusiva do ente estadual (p. 4) ;
g)	a urgência de uma ação de resposta é tanta que a lei dispensa o prévio reconhecimento federal da situação de emergência declarada pelo ente federado atingido pelo desastre, conforme estabelece o inciso II do § 3º do art. 4° da Lei 12.340/2010 (p. 4) ;
h)	o legislador assim o fez porque as ações de resposta são as primeiras a serem praticadas num cenário de desastre, caracterizado por um contexto de caos, impacto sobre a população e pela premência no atendimento (p. 5) ;
i)	a Lei 12.340/2010 excepcionou o acompanhamento concomitante da ação de resposta pela União, conforme se constata do art. 1°-A, §1°, inciso III (p. 5) ;
j)	o tratamento excepcional que a lei deu à ação de resposta se harmoniza com a competência exclusiva dos entes estaduais e municipais para a execução de ações de defesa civil, expressa na Lei 12.340/2010, art. 1°-A, §2°, inciso IV (p. 6) ;
k)	por força da Lei 12.340/2010, art. 1-A, § 1°, inciso III, a fiscalização ocorre a posteriori, mediante prestação de contas, que, no caso em tela, está em andamento na Secretaria Nacional de Proteção e Defesa Civil - Sedec (p. 6) ;
l)	o pedido de ajuda complementar foi efetuado pelo estado do Amazonas, conforme Processo Administrativo RES-AM-1301951-20170308-01 (p. 6) ;
m)	a documentação, em especial a Portaria 26, de 7/3/2017, publicada em 9/3/2017 na Seção 1 do Diário Oficial da União, mostra que a Administração Federal adotou as cautelas necessárias ao reconhecimento da situação emergencial que se abateu sobre aquele ente federado (p. 6) ;
n)	após verificações prévias realizadas pela Sedec, expressas inclusive em manifestações da área técnica do órgão, foi aprovada a remessa dos itens de assistência humanitária para complementar a ação de resposta do estado, então em andamento (p. 6) ;
o)	esse Tribunal precisa ter em conta que o cenário de desastre constitui ambiente marcado por grave comprometimento das ordens pública e social, demandando atendimento em caráter de urgência para assegurar o mínimo de conforto e dignidade à população atingida (p. 7) ;
p)	mesmo em períodos de normalidade, a Região Amazônica é caracterizada por imensas distâncias e dificuldades de acesso aos municípios (p. 7) ;
q)	nessas circunstâncias, o retardo e a omissão nas ações da Administração são danosos e podem resultar em responsabilização dos gestores (p. 7) ;
r)	a burocratização do processos de respostas a desastre contraria diametralmente o espírito das leis regentes da proteção e defesa civil e pode majorar a dor da população, sacrificar a cidadania das pessoas atingidas ou mesmo ceifar vidas, sobretudo pela ausência de item tão essencial como é a água potável, que motivou a ação federal ora analisada (p. 7) ;
s)	óbvio que isso não exonera a Administração Pública das cautelas necessárias ao controle dos recursos que custeiam a efetivação das ações de respostas (p. 7) ;
t)	o princípio do controle se afirma rigorosamente na fase de prestação de contas, que, no caso, está em andamento (p. 7) ;
u)	a Sedec cobrou formalmente do estado do Amazonas a prestação de contas referente à entrega dos itens de assistência humanitária à população, antes mesmo de conhecer a demanda em andamento neste Tribunal de Contas, conforme demonstram os processos relacionados na p. 8 (p. 7) ;
v)	nesses processos constam, inclusive, requisições da Secretaria referentes à documentação comprobatória das operações de entrega dos bens aos municípios, bem como da efetiva entrega dos kits de assistência humanitária, demonstrando, assim, que não houve omissão por parte dos gestores (p. 8) ;
w)	no curso da instrução do TC Processo 008.697/2018-3, a Sedec foi demandada pela Selog por duas vezes, todavia, os documentos continham indagações genéricas, referentes aos controles adotados pelo Sinpdec com vistas a prevenir duplicidades de atendimentos em áreas acometidas por desastres, sem requisitar informação acerca da remessa de kits de assistência humanitária para o estado do Amazonas (p. 9) ;
x)	mesmo sem ter conhecimento do que estava sendo apurado através do TC Processo 008.697/2018-3, a gestão da Sedec, com absoluta transparência e boa-fé se prontificou desde logo a receber os auditores da Selog e expor o funcionamento da Ata de Registro de Preços ou ainda disponibilizar quaisquer processos específicos a critério dos auditores, porém, não foi identificada resposta dessa Corte (p. 9-10) ;
y)	em relação à aquisição da Funasa, o respondente estava em gozo de férias quando foi autorizada a adesão da entidade, não participando desse fato jurídico (p. 10) ;
z)	após ter tomado conhecimento de que a Funasa aderiu à ata de registro de preços, expediu comunicação à entidade para fins de gerenciamento da ata, ressaltando que o ônus do acionamento, nesse caso, é do carona, conforme art. 22, § 7º, do Decreto 7.892/2013, portanto, a prestação de contas deve ser realizada no âmbito da referida entidade (p. 10) ;
aa)	compete à União apenas o apoio complementar aos estados e municípios em situação de emergência ou calamidade pública, conforme art. 3º, caput, da Lei 12.340/2010 (p. 11) ;
bb)	representada pelo então Ministério da Integração Nacional, atual Ministério do Desenvolvimento Regional, a União auxiliava os entes sinistrados por meio do envio de kits emergenciais, inclusive galões de água, demandados por meio de acionamento de ARP (p. 11) ;
cc)	o estado solicitante ficava encarregado de entregar esses kits diretamente aos municípios sinistrados, perfazendo, assim, o ideal de apoio mútuo entre os entes federados, em atenção à diretriz da Política Nacional de Proteção e Defesa Civil - PNPDEC, conforme art. 4º, inciso I, da Lei 12.608/2012 (p. 11) ;
dd)	nas entregas dos kits às capitais dos estados brasileiros, sempre foram enviados representantes do extinto MI para a conferência e certificação do que fora contratado, medida observada em relação aos 322.380 galões de água entregues ao estado do Amazonas, conforme Ordem de Serviço 11/2017/DALO/CENAD/SEDEC/MI, check-list, Termo de Recebimento de 25/3/2017, relatório fotográfico e Nota Técnica 44/2017/SEDEC/CENAD/CPG/DALO (p. 11) ;
ee)	a licitação foi estruturada para que as entregas fossem realizadas nas capitais dos estados afetados; o edital foi publicado no Diário Oficial da União, de modo que essa Corte de Contas tinha ciência do seu teor e não houve impugnação pela forma como foi proposta (p. 11) ;
ff)	a metodologia adotada se deve às seguintes razões:
ff.1)	parcos recursos humanos de que dispõe o Centro Nacional de Gerenciamento de Riscos e Desastres e diversos tipos de desastre que muitas vezes ocorrem simultaneamente em mais de uma região brasileira, bem como custos de viagem, que impedem a possibilidade de se vistoriar in loco todos os atendimentos a desastre realizados pelo Ministério (p. 11-12) ;
ff.2)	necessidade de diminuir os custos da União no atendimento aos locais afetados, pois a entrega em cada município torna a estimativa de custos extremamente onerosa, prejudicando a competitividade do certame, pois apenas empresas de grande porte poderiam suportar o risco do negócio (p. 12) ;
ff.3)	dificuldade de locomoção para a entrega dos kits, em especial nas áreas ribeirinhas da Região Norte, que sofrem muito em função da formação geomorfológica, cujas comunidades rurais são isoladas geograficamente, acessadas unicamente pela via fluvial, o que exigiria da União a alocação de servidores, que se ausentariam por vários dias de seus afazeres ordinários, custeando diárias e passagens (p. 12) ;
gg)	não há possibilidade física de vistoriar, presencialmente, a distribuição dos kits para cada família beneficiada, sobretudo na Região Norte (p. 12) ;
hh)	considerando que o atendimento ao desastre deve ser célere, diversas frentes são acionadas para a distribuição, ou seja, mais de um transporte aquaviário é contratado para levar os kits aos municípios, cada um seguindo a sua rota, de forma que a vistoria pela União demandaria a atuação simultânea de vários agentes, divididos em equipes, por embarcação (p. 12) ;
ii)	houve monitoramento das entregas por outros meios, pois o Cenad possui plantonistas que acompanham ininterruptamente os alertas de desastres, as ocorrências e também as comunicações sobre a execução das medidas de resposta a desastre (p. 13) ;
jj)	além disso, o servidor Daniel de Oliveira Martins, quando do acionamento de ARP, fica em constante contato telefônico/e-mail com agentes da Defesa Civil local, a fim de acompanhar os desdobramentos das ações empreendidas (p. 13) ;
kk)	o governo local não informou que 484 galões de água haviam sido avariados, informação que somente chegou ao seu conhecimento um ano após a entrega dos kits (p. 13) ;
ll)	foi com base na presunção de veracidade e legitimidade que se confiou ao estado-membro a distribuição dos kits aos municípios afetados (p. 13) ;
mm)	no presente caso, houve duas relações jurídicas distintas: uma entre o extinto MI (contratante) e empresa R C Comércio de Estivas Ltda. (contratada) e outra entre o extinto Ministério e o estado do Amazonas (p. 13) ;
nn)	portanto, não houve relação jurídica entre o MI e os municípios, pois, conforme o item 8.1 do Termo de Referência do Pregão 6/2016, a contratada deveria entregar os kits nas capitais dos estados, o que foi feito (p. 13) ;
oo)	se 484 frascos foram danificados durante o transporte, é provável que houve problema no manuseio dos galões pelos representantes do estado ou do município beneficiário (p. 14) ;
pp)	a Sedec, em sede de prestação de contas, verifica se os recursos repassados aos estados e municípios foram efetivamente aplicados nas ações de atendimento às vítimas de desastres (p. 14) ;
qq)	a Sedec não foi omissa, demandando, desde 29/1/2018, o estado do Amazonas a apresentar a prestação de contas, encaminhada em novembro de 2018 (p. 14-15) ;
rr)	na hipótese de detecção de discrepância, haverá o respectivo procedimento de responsabilização do ente estadual (p. 15) ;
ss)	ao servidor Daniel de Oliveira Martins, na qualidade de chefe da Divisão de Gestão de Riscos e Desastres e Gerente da ARP, conforme previsto no art. 12 do Regimento Interno do extinto MI (Portaria MI 280/2017) , competia receber as solicitações dos entes, manifestar-se sobre elas, gerenciar as atas de registro de preço, verificar se os kits foram entregues conforme previsto no edital (entrega nas capitais dos estados) e, ao final, efetuar os pagamentos ou glosas (p. 15) ;
tt)	a resposta ao desastre obedece a uma cadeia de atuação de unidades dentro da Sedec, segregação de funções que tem por fim especializar os servidores em cada atribuição, com vistas à otimização da prestação do serviço, à eficiência e ao controle da probidade no emprego dos recursos públicos (p. 16) ;
uu)	por determinação regimental, após a entrega dos kits no estado federado correspondente, cabia à Coordenação de Assistência às Vítimas de Desastres acompanhar e monitorar a execução dos objetos de transferências de recursos a partir da solicitação até a análise técnica da prestação de contas relacionadas com as atividades da Coordenação, conforme artigo 14, inciso II do Regimento Interno do extinto MI (p. 16) ;
vv)	quanto à relação entre o extinto MI e a empresa Contratada, uma vez constatado que o serviço fora executado pela empresa, era obrigação do servidor Daniel de Oliveira Martins adotar as providências necessárias para que a União realizasse sua contrapartida, qual seja, efetuar o pagamento, sob pena de enriquecimento ilícito da Administração (p. 17) ;
ww)	o próprio TCU informou, no parágrafo 139 da instrução elaborada pela unidade técnica no TC Processo 008.697/2018-3 (cópia constante da peça 2 destes autos) , que a empresa não possui responsabilidade no fato, pois, conforme declarado por agentes da Defesa Civil, o material havia sido entregue, portanto, o pagamento a ela era dever legal e contratual (p. 18) ;
xx)	desse modo, a relação entre extinto MI e contratada foi devidamente finalizada, razão pela qual não deve proceder a imputação de pagamento indevido à empresa (p. 18) ;
yy)	restou, então, a relação entre o extinto MI e o estado membro solicitante, que talvez tenha falhado na distribuição dos kits, por ter, em tese, avariado 484 galões de água, condição que será analisada na prestação de contas, oportunidade em que a Sedec poderá adotar as providências necessárias para que o valor correspondente ao prejuízo seja ressarcido aos cofres da União (p. 19) ;
zz)	os dispositivos normativos mencionados na citação (art. 37, caput, c/c o art. 70, parágrafo único, da Constituição Federal, e art. 93 do Decreto-lei 200/1967) devem ser interpretados sistematicamente com disposições mais específicas, como as constantes das Leis 12.340/2010, 12.608/2012 e 12.983/2014 (p. 19) ;
aaa)	a parte final do art. 93 do Decreto-Lei 200/1967 deixa claro que a justificação do bom e regular emprego dos recursos públicos deve ser efetivada 'na conformidade das leis, regulamentos e normas emanadas das autoridades administrativas competentes' (p. 19) ;
bbb)	a lei excepcionou o acompanhamento concomitante da ação de resposta pela União, com fiscalização a posteriori, conforme art. 1º-A, § 1º, inciso III, da Lei 12.340/2010 (p. 20) ;
ccc)	o inciso IV do § 2º do art. 1º-A da Lei 12.340/2010 afirma a competência exclusiva dos entes estaduais e municipais no que concerne à execução de ações de defesa civil (p. 20) ;
ddd)	logo, existe conexão e harmonia do art. 1º-A da Lei 12.340/2010 com o disposto na última parte do art. 93 do Decreto-Lei 200/1967 (p. 21) ;
eee)	de igual modo, não houve a alegada ofensa aos princípios normativos inscritos nos arts. 37 e 70 da Constituição Federal (p. 21) ;
fff)	o enquadramento formulado pelo TCU é equivocado, pois não considerou a legislação afeta à Defesa Civil, que dá completude, coerência e sentido ao disposto no art. 93, in fine, do DL 200/67, disposição que de forma alguma pode ser aplicada isoladamente (p. 21) ;
ggg)	em relação aos 484 frascos indicados no subitem 1.7.1.1.4, tem-se presente que uma operação logística de transporte e entrega de materiais pela Região Amazônica, sob cenário de desastre, consideradas as peculiaridades, distâncias e dificuldades de acesso aos municípios, dentre outros fatores, está naturalmente sujeita a um certo índice de perda ou danos, circunstância mencionada pelo Governo do Estado do Amazonas no Ofício 309/GAB/Sucomadec/2018, de 19/10/2018 (p. 22) ;
hhh)	resta claro que o fato ocorreu após a entrega dos bens, em sua integralidade, ao estado do Amazonas, então responsável exclusivo pela guarda e transporte dos bens até a disponibilização efetiva aos municípios (p. 23) ;
iii)	o processo de análise de contas está em andamento na Sedec, de forma que se solicita ao Tribunal que aguarde a manifestação definitiva do órgão, face as competências do atual Ministério do Desenvolvimento Regional, bem como em atenção ao devido processo administrativo, que é direito dos gestores estaduais responsáveis pelo transporte dos materiais, antes de qualquer imputação sancionatória (p. 23) ;
jjj)	em relação aos 16.200 frascos cuja entrega aos municípios não foi comprovada, desconsiderou-se a documentação comprobatória da entrega dos bens aos municípios, conforme estampado no anexo do Ofício 309/GAB/Sucomadec/2018, de 19/10/2018 (p. 24) ;
kkk)	reitera-se que a Sedec demandou o estado do Amazonas para que apresentasse a prestação de contas, por meio de mensagem datada de 29/1/2018, direcionada ao e-mail comadec@comadec.am.gov.br (p. 24) ;
lll)	sobre os 140.000 galões cujos termos de recebimento foram firmados por coordenadores regionais da Defesa Civil do Amazonas, repisa-se que as ações de proteção e defesa civil são, por força de lei, de competência exclusiva dos entes estaduais e municipais, conforme inciso IV do § 2º do art. 1º-A da Lei 12.340/2010 (p. 25) ;
mmm)	a ação de defesa civil analisada nos autos deste TC Processo 022.232/2019-2 decorreu de competência exercida, com exclusividade, pelo estado do Amazonas, razão pela qual é absolutamente previsível a entrega dos itens a agentes estaduais lotados nos municípios (p. 26) ;
nnn)	não há infração a penalizar, trata-se de procedimento decorrente da capilaridade que o órgão estadual de proteção e defesa civil tem na região, justamente o que se espera para que a ação de resposta tenha êxito (p. 26) ;
ooo)	por outro lado, houve efetiva comprovação da entrega dos itens aos municípios, após cobrança feita pela Sedec no processo RES-AM-1301001-20170417-01 (p. 26) ;
ppp)	em relação à descrição do objeto no edital do Pregão Eletrônico 6/2017 como 'água mineral', em vez de 'água potável de mesa', informa-se que a primeira expressão permite ao homem médio compreender que se trata de água potável para consumo humano (p. 27) ;
qqq)	em pesquisa realizada no Comprasnet, dos doze itens de água catalogados, oito são descritos como 'água mineral', o que reforça se tratar de expressão conhecida como água potável, pois quase ninguém utiliza o termo 'água potável de mesa' (p. 27) ;
rrr)	não se vê prejuízo em qualificar a água potável em água mineral, como a água destinada ao consumo humano, pois era a maneira mais clara e didática, junto com as demais especificações, de se compreender o que se pretendia (p. 27) ;
sss)	a fim de aperfeiçoar a atuação do órgão, nas futuras licitações em escopo de registro de preço, a nomenclatura 'água potável de mesa' também será adotada (p. 27) ;
ttt)	diante do exposto, conclui-se que:
ttt.1)	no Sistema Nacional de Proteção e Defesa Civil, a atuação da União é de natureza complementar e as ações de socorro e assistência, como as do caso em apreço, são executados de forma urgente e sob responsabilidade exclusiva do ente estadual (p. 28) ;
ttt.2)	por força da Lei 12.340/2010, art. 1º-A, § 1°, inciso III, in, fine, não existe fiscalização concomitante das ações de resposta, ocorrendo a posteriori, por meio das análises de prestação de contas, que no caso em tela estão em andamento na Sedec (p. 28) ;
ttt.3)	a Sedec não tem competência legal para atuar em campo na prática direta de ações de resposta, competência exclusiva dos entes locais, conforme art. 1°-A, § 2°, inciso IV da Lei 12.340/2010 (p. 28) ;
ttt.4)	não procede a imputação contida no subitem 1.7.1.1.2.1 do Acórdão 3507/2019-TCU-Segunda Câmara porque a Sedec demandou o estado do Amazonas para que apresentasse a prestação de contas, cuja análise está em andamento na área técnica da Sedec (p. 28) ;
ttt.5)	não procede a imputação contida no subitem 1.7.1.1.3.1 do Acórdão 3507/2019-TCU-Segunda Câmara porque a relação jurídica a partir da ARP 46/2016 foi estabelecida entre o extinto Ministério da Integração Nacional e a empresa R C Comércio de Estivas Ltda., que forneceu os itens nas quantidades, prazo e atendendo às especificações contidas na Ordem de Serviço 11/2017DALO/CENAD/SEDEC/MI, de 17/3/2017 (p. 29) ;
ttt.6)	o recebimento foi inspecionado pelo ora respondente e por outro representante do então MI, conforme Nota Técnica 45/2017, e a entrega dos materiais aos municípios e à população são responsabilidades do estado do Amazonas e dos municípios (p. 29) ;
ttt.7)	não procede a imputação contida no subitem 1.7.1.1.4 do Acórdão 3507/2019-TCU-Segunda Câmara porque a prestação de contas foi cobrada do estado do Amazonas pela Sedec, cuja análise está em andamento, alinhando-se ao disposto na parte final do art. 93 do Decreto-Lei 200/1967 e sem ofensa aos princípios normativos inscritos nos arts. 37 e 70 da Constituição Federal (p. 29) ;
ttt.8)	não há conduta punível dos gestores do Sedec quanto ao extravio de 484 galões de água, pois o fato ocorreu após a entrega dos bens ao estado do Amazonas, responsável exclusivo pela guarda e transporte dos bens até a disponibilização efetiva aos municípios (p. 30) ;
ttt.9)	é inexistente o fato que gerou a imputação de 'ausência de comprovação de entrega a municípios destinatários de 16.200 garrafões de água potável' porque o Governo do Amazonas apresentou a prestação de contas por meio do Ofício 309/GAB/Subcomadec/2108, de 19/10/2018, contendo relatório de entrega dos materiais aos municípios (p. 30) ;
ttt.10)	não procede a imputação baseada em 'emissão de termo de recebimento firmado por coordenadores regionais da Defesa Civil do Amazonas' porque a competência executória para ações de proteção e defesa civil é exclusiva dos entes locais (art. 1º-A, § 2º, inciso IV, da Lei 12.340/2010) (p. 30) ;
ttt.11)	a ação de defesa civil ora apreciada é de titularidade do estado do Amazonas, razão pela qual é absolutamente previsível a entrega dos itens a agentes estaduais lotados nos municípios (p. 30) ;
uuu)	não há fundamento para a pretensão punitiva estatal, especificada como 'não comprovação da boa e regular aplicação de recursos públicos federais', uma vez que as contas foram cobradas (antes da demanda dessa Corte de Contas) , entregues e estão em análise pela Sedec como determina a legislação regente, falecendo a pretensão estatal voltada à imposição de quaisquer penalidades ou ainda à imputação de obrigação ressarcitória ao signatário (p. 31) ;
vvv)	requer a extinção do processo, com julgamento do mérito em relação ao signatário, para efeito de excluir a responsabilidade sobre as condutas descritas no Acórdão 3507/2019-TCU-Segunda Câmara, itens 17.1.1.2., 1.7.1.1.3.1 e 1.7.1.1.4., uma vez que os gestores então à frente da Sedec agiram na estrita observância das balizas da lei, sem excessos ou omissões em todo o procedimento para prestar o apoio complementar federal ao estado do Amazonas (p. 31) ;
www)	requer que seja decretada a inexistência de condutas dissonantes da legislação regente, sobretudo consubstanciada em 'não comprovação da boa e regular aplicação de recursos públicos federais', expressamente prevista no item 1.7.1.1.1 do Acórdão 3507/2019-TCU-Segunda Câmara (p. 31) .
Análise:
30.	Preliminarmente, em relação à afirmação do respondente de que, como o edital fora publicado no Diário Oficial da União, o TCU teve ciência do seu teor e não o impugnou, deve-se esclarecer que não é dever deste Tribunal analisar todos os instrumentos convocatórios de licitações promovidas pelas unidades a ele jurisdicionadas. Portanto, a ausência de qualquer pronunciamento anterior não representa a chancela do Tribunal aos termos do edital.
31.	De acordo com o subitem 6.2 do edital, o acionamento dos fornecedores registrados na APR seria realizado por meio da emissão de ordem de serviço, documento que deveria conter, nos termos do subitem 6.2 do Termo de Referência do Pregão Eletrônico 6/2016 do certame, os seguintes dados:
6.2. Na Ordem de Serviço deverá constar os seguintes dados:
a) Descrição dos materiais dos kits demandados;
b) Quantidade de cada material do kit;
c) Local de entrega (endereço completo com ponto de referência) ;
d) Responsáveis pelo recebimento (nome completo, cargo, CPF, telefone e e-mail) .
32.	No caso em análise, os galões foram demandados a partir da Ordem de Serviço 11/2017, de 17/3/2017 (peça 47, p. 20-21) , documento consistente com as exigências contidas no instrumento convocatório. O local de entrega indicado foi o endereço da Defesa Civil do Amazonas e, como responsável pelo recebimento, indicou-se o Sr. Francisco Bentes de Almeida.
33.	Em relação ao recebimento do material adquirido pelo MI a partir da ARP, o Termo de Referência do Pregão Eletrônico 6/2016 previu o seguinte:
9. DO RECEBIMENTO DO MATERIAL
9.1. O ente beneficiado pelo apoio federal indicará o responsável pelo recebimento dos kits.
9.2. O recebimento definitivo constituirá em conferência quantitativa e qualitativa dos produtos, observando as especificações previstas neste Termo de Referência e os prazos descritos no item 8 deste Termo.
9.3. O Termo de Recebimento Definitivo conterá a discriminação dos materiais, com a certificação da quantidade e qualidade destes, em observância aos critérios definidos neste Termo de Referência. Deverá, ainda, ser datado e assinado (constando o nome e cargo, emprego ou função do preposto) e remetido, de imediato, ao CENAD/MI, para o endereço: Setor Policial Sul, Área 5, Quadra 3, Bloco K CENAD. CEP 70610-200, Brasília/DF, juntamente com a respectiva Nota Fiscal correspondente.
[...]
9.5. O MI designará servidor indicado pela Divisão de Apoio Logístico e Operacional - DALO do CENAD/SEDEC para recebimento dos materiais entregues, conforme especificado no TR.
34.	O check-list constante da peça 47, p. 22, de 25/3/2017, assinado pelos Srs. Daniel de Oliveira Martins, Frederico de Santana, Hermogenes Rabelo e Francisco Bentes de Almeida, emitido por ocasião de inspeção realizada in loco, indicava a conformidade da mercadoria à Ordem de Serviço 11/2017. Por sua vez, o Sr. Francisco Bentes de Almeida, também em 25/3/2017, emitiu o Termo de Recebimento constante da peça 47, p. 25, atestando o recebimento dos 322.380 galões relativos à OS 11/2017, além de outros 6.408 galões relativos a saldo remanescente da Ordem de Serviço 14/2017. 
35.	A documentação acima evidencia que os galões de água adquiridos pelo Ministério da Integração Nacional foram entregues à Defesa Civil do Amazonas, denotando que a empresa contratada cumpriu suas obrigações. Destaca-se que não há no instrumento convocatório ou na Ata de Registro de Preços cláusulas condicionando o pagamento do fornecimento à efetiva entrega dos produtos aos municípios em situação de emergência. Assim, uma vez cumpridas as obrigações por parte da empresa, entende-se que a conduta do Sr. Daniel de Oliveira Martins, ao elaborar Nota Técnica favorável ao pagamento à empresa R C Comércio de Estivas Ltda., não deve ser considerada irregular.
36.	É preciso destacar que os débitos apurados na presente TCE estão relacionados, não à entrega do objeto pela empresa contratada, mas a falhas na distribuição dos galões de água pela Defesa Civil do Amazonas, que não foi capaz de comprovar a entrega de parte dos galões aos municípios beneficiários.
37.	Dessa forma, acolhem-se as alegações de defesa apresentadas pelo Sr. Daniel de Oliveira Martins.
38.	Cabem, entretanto, algumas considerações adicionais. Segundo informações prestadas pelo respondente, os entes beneficiados pelos itens de assistência humanitária fornecidos pelo extinto Ministério da Integração Nacional têm o dever de prestar contas à Sedec e demonstrar que os recursos repassados foram efetivamente aplicados nas ações de atendimento às vítimas de desastres. Ainda conforme a manifestação dos servidores do extinto MI, a prestação de contas relativa à aquisição em questão, realizada em março de 2017, somente foi remetida à Sedec em outubro de 2018, ou seja, um ano e sete meses após o fornecimento. E, em setembro de 2019, quando foi apresentada a manifestação ora em análise, a prestação de contas ainda não havia sido apreciada pelo órgão.
39.	Diante desse cenário, buscou-se na legislação referenciada no Termo de Referência do Pregão Eletrônico 6/2016 (Leis 12.340/2010 e Decreto 7.257/2010) dispositivos que tratassem especificamente do envio de itens de assistência humanitária pela União aos demais entes federativos. Identificou-se que a Lei 12.340/2010, no caput do art. 1º-A, emprega a expressão 'recursos financeiros', hipótese que não se amolda perfeitamente ao caso concreto:
Art. 1º-A. A transferência de recursos financeiros para a execução de ações de prevenção em áreas de risco de desastres e de resposta e de recuperação em áreas atingidas por desastres aos órgãos e entidades dos Estados, Distrito Federal e Municípios observará as disposições desta Lei e poderá ser feita por meio: (grifo nosso) 
40.	Também não foram identificados no Decreto 7.257/2010 dispositivos específicos que regulamentam a operacionalização de transferências de recursos não-financeiros, tais como o envio de itens de assistência humanitária (como no caso em análise) , e a forma pela qual a prestação de contas deveria ser efetivada.
41.	Não obstante, tais questões não se mostraram relevantes para a análise da presente TCE. Da mesma forma, a existência de processo de prestação de contas em andamento na Sedec também não impede a resolução deste processo, tampouco a atuação do TCU, uma vez que os elementos apresentados pelo estado do Amazonas para esse fim foram devidamente analisados nestes autos.
42.	Entretanto, há que se considerar a relevância das irregularidades verificadas na condução da política pública de auxílio a municípios em situações de desastres (possibilidade de duplicidade nas ações dos órgãos/entidades federais envolvidos, ausência de regulamentação da forma de prestação de contas dos municípios) e a materialidade envolvida nessas contratações. Nesse sentido, a Selog incluirá a situação-problema no sistema Conhecer do TCU, com sugestão para que a Unidade Técnica responsável avalie a conveniência e oportunidade de se realizar fiscalização quanto à execução da política pública em momento oportuno.
Renato Newton Ramlow - Secretário Nacional de Proteção e Defesa Civil/Ministério da Integração Nacional (peça 40) e Tarcísio de Souza Vasconcelos - Diretor do Centro Nacional de Gerenciamento de Risco e Desastres/Ministério da Integração Nacional (peça 42) 
43.	Em resposta às citações, os Srs. Renato Newton Ramlow e Tarcísio de Souza Vasconcelos apresentaram as manifestações constantes das peças 40 e 42, com idêntico teor, razão pela qual serão tratadas em conjunto. Aliás, boa parte dessas alegações de defesa é similar às apresentadas pelo Sr. Daniel de Oliveira Martins, analisadas no tópico precedente. Os argumentos foram os seguintes:
a)	para a exata compreensão acerca das peculiaridades que cercam o assunto, é necessário esclarecer aspectos da legislação e dos processos sob os quais opera a Defesa Civil (p. 1) ;
b)	a atividade de proteção e defesa civil é praticada segundo um ciclo de atuação que compreende prevenção, resposta e reconstrução (p. 2) ;
c)	a 'resposta' inclui as ações de socorro, assistência e restabelecimento de serviços essenciais (p. 2) ;
d)	nos termos do inciso VI do art. 2º do Decreto 7.257/2010, a distribuição de água à população constitui ação de assistência (p. 3) ;
e)	a atuação da União, segundo a Lei 12.340/2010, que trata do Sistema Nacional de Proteção e Defesa Civil, é de natureza complementar (p. 3) ;
f)	as ações de socorro e assistência, como as praticadas no caso em apreço, são executadas de forma urgente e sob responsabilidade exclusiva do ente estadual (p. 3) ;
g)	a urgência de uma ação de resposta é tanta que a lei dispensa o prévio reconhecimento federal da situação de emergência declarada pelo ente atingido pelo desastre, conforme estabelece o art. 4°, § 3°, inciso II, da Lei 12.340/2010 (p. 3) ;
h)	o legislador assim o fez porque as ações de resposta são as primeiras a serem praticadas num cenário de desastre, caracterizado por um contexto de caos, impacto sobre a população e pela premência no atendimento (p. 3) ;
i)	a Lei 12.340/2010 ainda excepcionou o acompanhamento concomitante da ação de resposta pela União, conforme art. 1°-A, §1°, inciso III (p. 4) ;
j)	o tratamento excepcional que a lei deu à ação de resposta se harmoniza com a responsabilidade e competência exclusiva dos entes estaduais e municipais na execução de ações de defesa civil, expressa na Lei 12.340/2010, art. 1°-A, §2°, inciso IV (p. 4) ;
k)	por força da Lei 12.340/2010, art. 1º-A, § 1°, inciso III, a fiscalização ocorre a posteriori, mediante prestação de contas, que, no caso em tela, está em andamento na Sedec (p. 5) ;
l)	o pedido de ajuda complementar foi efetuado pelo estado do Amazonas, conforme Processo Administrativo RES-AM-1301951-20170308-01 (p. 5) ;
m)	a documentação, em especial a Portaria 26, de 7/3/2017, publicada na Seção 1 do Diário Oficial da União de 9/3/2017, mostra que a Administração Federal adotou as cautelas necessárias ao reconhecimento da situação emergencial que se abateu sobre aquele ente federado (p. 5) ;
n)	após verificações prévias realizadas pela Sedec, expressas inclusive em manifestações da área técnica do órgão, foi aprovada a remessa dos itens de assistência humanitária para complementar a ação de resposta do estado, então em andamento (p. 5) ;
o)	esse Tribunal precisa ter em conta que o cenário de desastre constitui ambiente marcado por grave comprometimento das ordens pública e social, demandando atendimento em caráter de urgência para assegurar o mínimo de conforto e dignidade (p. 5) ;
p)	mesmo em períodos de normalidade, a Região Amazônica é caracterizada por imensas distâncias e dificuldades de acesso aos municípios (p. 5) ;
q)	nessas circunstâncias, o retardo e a omissão nas ações da Administração são danosos e podem resultar em responsabilização dos gestores (p. 5) ;
r)	a burocratização do processos de respostas a desastre contraria diametralmente o espírito das leis regentes da proteção e defesa civil e pode majorar a dor da população, sacrificar a cidadania das pessoa atingidas ou mesmo ceifar vidas, sobretudo pela ausência de item tão essencial como é a água potável, que motivou toda a ação federal ora analisada (p. 5-6) ;
s)	óbvio que isso não exonera a Administração Pública das cautelas necessárias ao controle dos recursos que custeiam a efetivação das ações de respostas (p. 6) ;
t)	o princípio do controle se afirma rigorosamente na fase de prestação de contas, que, no caso, está em andamento (p. 6) ;
u)	a Sedec cobrou formalmente do estado do Amazonas a prestação de contas referente à entrega dos itens de assistência humanitária à população, antes mesmo de conhecer a demanda em andamento neste Tribunal de Contas (p. 6) ;
v)	a instrução desta TCE não realizou diligências diretamente à Sedec, tampouco no Sistema Integrado de Informações sobre Desastres (S2ID) no sentido de examinar os processos e documentos específicos concernentes às ações de resposta no estado do Amazonas (p. 6-7) 
w)	consequentemente, não foram solicitados e nem analisados os processos administrativos contendo as manifestações técnicas e toda documentação a partir da qual foram praticados os atos administrativos para transferência de recursos ao estado do Amazonas, tanto sob a forma de itens de assistência humanitária, quanto sob a forma de recursos financeiros para viabilizar a logística de distribuição dos kits de assistência humanitária nos municípios afetados (p. 7) ;
x)	nesses processos constam, inclusive, as requisições da Sedec referentes à documentação comprobatória das operações de entrega dos bens aos municípios, bem como da efetiva entrega dos kits de assistência humanitária, demonstrando-se, assim, que não houve omissão alguma por parte dos gestores (p. 7) ;
y)	a legislação que rege a atuação da Sedec foi rigorosamente cumprida, em seus exatos termos, restando inexistentes os fundamentos para responsabilização de agentes públicos (p. 7) ;
z)	no curso da instrução do TC Processo 008.697/2018-3, a Sedec foi demandada pela Selog por duas vezes, todavia, os documentos continham indagações genéricas, referentes aos controles adotados pelo Sinpdec com vistas a prevenir duplicidades de atendimentos em áreas acometidas por desastres, sem requisitar informação acerca da remessa de kits de assistência humanitária para o estado do Amazonas (p. 8) ;
aa)	mesmo sem ter conhecimento do que estava sendo apurado no TC Processo 008.697/2018-3, a gestão da Sedec, com absoluta transparência e boa-fé se prontificou a receber os auditores da Selog e expor o funcionamento da Ata de Registro de Preços ou ainda disponibilizar quaisquer processos específicos a critério dos auditores, porém, não foi identificada resposta dessa Corte (p. 8) ;
bb)	o aprofundamento da instrução, por meio da análise da legislação, dos processos que conduziram a transferência, bem como acerca do funcionamento do S2ID, teria sido mais razoável e proporcional (e fundamental) , e certamente evitaria as impropriedades e equívocos conceituais identificados na formulação dos itens onde se enxergou prematuramente - e indevidamente - a ocorrência de irregularidades (p. 9) ;
cc)	em relação ao subitem 1.7.1.1.2 do Acórdão 3507/2019-TCU-Segunda Câmara (não comprovação de entrega de garrafões de água adquiridos pelo MI) , a Sedec não foi omissa, pois demandou o estado do Amazonas em 29/1/2018 a apresentar a prestação de contas, que foi encaminhada por meio do Ofício 309/GAB/Subcomadec/2018, de 19/10/2018 (p. 14-15) ;
dd)	o documento foi acostado ao processo 59508.000228/2016-15 e remetido ao Centro Nacional de Gerenciamento de Riscos e Desastres para análise, seguindo o rito estabelecido na Portaria MI 88/2012 e, na hipótese de detecção de alguma discrepância, haverá o respectivo procedimento de responsabilização (p. 9-10) ;
ee)	o subitem 1.7.1.1.3.1 do Acórdão 3507/2019-TCU-Segunda Câmara (pagamento das notas fiscais, conquanto não dispusessem de informações suficientes para comprovar a distribuição do material aos municípios destinatários) contém manifesto equívoco, pois a relação jurídica materializada a partir da Ata de Registro de Preços 46/2016 foi estabelecida entre o então Ministério da Integração Nacional e a empresa R C Comércio de Estivas Ltda. (p. 10) ;
ff)	a entrega foi efetuada no local indicado na Ordem de Serviço (Av. Uruacá, n. 183 - Cachoeirinha, Manaus/AM) , em conformidade com o Termo de Recebimento Definitivo, lavrado em 25/3/2017, firmado pelo Sr. Francisco Bentes de Almeida (p. 10) ;
gg)	o recebimento foi inspecionado por representantes do extinto Ministério, conforme Notas Técnicas 44 e 45/2017 (p. 10) ;
hh)	dessa forma, a execução da Ordem de Serviço 11/2017/DALO/CENAD/SEDEC/MI foi aferida tanto pela Administração Pública Federal quanto pela Administração Pública do estado do Amazonas (p. 10) ;
ii)	como se vê, a obrigação da empresa contratada a partir da ARP foi executada, não havendo fundamentação alguma para condicionar o pagamento do serviço prestado à entrega dos materiais à população, responsabilidade esta atribuída ao estado do Amazonas (p. 11) ;
jj)	a obrigação da empresa se exaure com a entrega do bem no local indicado pela Administração, não havendo cláusula que condicione o pagamento do serviço prestado à entrega posterior do bem pelo estado do Amazonas, que nenhuma relação tem com o contrato firmado entre a União e a empresa fornecedora (p. 11) ;
kk)	seria absurdo que empresas contratadas regularmente pela Administração Pública não fossem pagas por serviços prestados e bens fornecidos de boa-fé, caso essa mesma Administração contratante não desse o destino adequado a estes bens, o que caracterizaria contexto de absoluta (e absurda) insegurança jurídica (p. 11) ;
ll)	constata-se evidente equívoco da área técnica da Egrégia Corte de Contas ao formular premissa de responsabilização baseada no atesto de notas fiscais de um serviço que foi prestado no estrito cumprimento do contrato, cuja documentação comprova cabalmente que os materiais foram entregues pela empresa contratada, no prazo e local indicados, restando cumprida integralmente sua obrigação (p. 11) ;
mm)	o subitem 1.7.1.1.4 do Acórdão 3507/2019-TCU-Segunda Câmara apontou violação aos arts. 37, caput, c/c o art. 70, parágrafo único, da Constituição Federal, e ao art. 93 do Decreto-lei 200/1967 (p. 11) 
nn)	a formulação contida no acórdão incidiu em erro ao não identificar violações às normas que regem as atividades de proteção e defesa civil, identificadas anteriormente (p. 12) ;
oo)	o Decreto-Lei 200/1967 é norma geral que deve ser interpretada sistematicamente com disposições mais específicas, como as constantes das Leis 12.340/2010, 12.608/2012 e 12.983/2014 (p. 12) ;
pp)	a parte final do art. 93 do Decreto-Lei 200/1967 deixa claro que a justificação do bom e regular emprego dos recursos públicos deve ser efetivada 'na conformidade das leis, regulamentos e normas emanadas das autoridades administrativas competentes' (p. 12) ;
qq)	ratifica-se que a lei excepcionou o acompanhamento concomitante da ação de resposta pela União, com fiscalização a posteriori, conforme art. 1º-A, § 1º, inciso III, da Lei 12.340/2010 (p. 12) ;
rr)	o inciso IV do § 2º do art. 1º-A da Lei 12.340/2010 afirma a competência exclusiva dos entes estaduais e municipais no que concerne à execução de ações de defesa civil (p. 13) ;
ss)	a ação de defesa civil analisada nestes autos decorre de competência exercida, com exclusividade, pelo estado do Amazonas, pois a Sedec não tem competência legal para atuar em campo na prática direta de ações de resposta (p. 13) ;
tt)	logo, existe conexão e harmonia entre o art. 1º-A da Lei 12.340/2010 e o disposto na última parte do art. 93 do Decreto-Lei 200/1967 (p. 13) ;
uu)	de igual modo, não houve a alegada ofensa aos princípios normativos inscritos nos arts. 37 e 70 da Constituição Federal (p. 14) ;
vv)	o enquadramento formulado pelo TCU é equivocado, pois não considerou a legislação afeta à Defesa Civil, que dá completude, coerência e sentido ao disposto no art. 93, in fine, do Decreto-Lei 200/67, disposição que de forma alguma pode ser aplicada isoladamente (p. 14) ;
ww)	em relação aos 484 frascos indicados no subitem 1.7.1.1.4, tem-se presente que uma operação logística de transporte e entrega de materiais pela Região Amazônica, sob cenário de desastre, consideradas as peculiaridades, distâncias e dificuldades de acesso aos municípios, dentre outros fatores, está naturalmente sujeita a um certo índice de perda ou danos, circunstância mencionada pelo Governo do Estado do Amazonas no Ofício 309/GAB/Sucomadec/2018, de 19/10/2018 (p. 14-15) ;
xx)	mas resta claro que a perda das 484 unidades ocorreu após a entrega dos materiais ao estado, não havendo base legal para responsabilizar os gestores do extinto Ministério da Integração Nacional, sobretudo porque a entrega efetiva dos bens ao estado, em sua integralidade, está documentalmente comprovada (p. 15) ;
yy)	chega a ser prematuro falar-se em responsabilidade do estado, em face das circunstâncias que cercam esse tipo de atividade (p. 15) ;
zz)	o fato ocorreu após a entrega dos bens ao estado do Amazonas, responsável exclusivo pela guarda e transporte dos bens até a disponibilização efetiva aos municípios;
aaa)	o processo de análise de contas está em andamento na Sedec, não cabendo ao TCU se antecipar e suprimir a competência do atual Ministério do Desenvolvimento Regional, bem como o devido processo administrativo, que é um direito dos gestores estaduais responsáveis pelo transporte dos materiais (Constituição Federal, art. 5º, incisos LIV e LV) ;
bbb)	é preciso que a Administração Federal conclua a análise da prestação de contas, ora em andamento, para, somente então, cogitar-se em responsabilização, se for o caso (p. 16) ;
ccc)	em relação aos 16.200 frascos cuja entrega aos municípios não teria sido comprovada, a documentação comprobatória da entrega dos bens aos municípios foi desconsiderada, conforme estampado no anexo do Ofício 309/GAB/Sucomadec/2018, de 19/10/2018 (p. 16) ;
ddd)	reitera-se que a Sedec demandou o estado do Amazonas para que apresentasse a prestação de contas, por meio de mensagem datada de 29/1/2018, direcionada ao e-mail comadec@comadec.am.gov.br (p. 16) ;
eee)	a imputação acima é improcedente uma vez que a Administração Pública já obteve a comprovação de entrega dos itens aos municípios destinatários (p. 17) ;
fff)	sobre os 140.000 galões cujos termos de recebimento foram firmados por coordenadores regionais da Defesa Civil do Amazonas, repisa-se que as ações de proteção e defesa civil são, por força de lei, de competência exclusiva dos entes estaduais e municipais, conforme inciso IV do § 2º do art. 1º-A da Lei 12.340/2010 (p. 17) ;
ggg)	a ação de defesa civil analisada nos autos deste TC Processo 022.232/2019-2 decorreu de competência exercida, com exclusividade, pelo estado do Amazonas (p. 17) ;
hhh)	convém destacar que pelo fato dos itens da ata de registro de preços serem entregues apenas na capital do estado e alguns dos municípios estarem a mais de vinte dias de deslocamento fluvial, o único 'ator' do estado com capacidade operacional para fazer a distribuição ao longo da área afetada pelo desastre era o governo estadual (p. 18) ;
iii)	vislumbrando essa adversidade, e o caráter imediato das ações de assistências às vítimas, optou-se pela entrega à Secretaria Estadual de Proteção e Defesa Civil (p. 18) 
jjj)	houve efetiva comprovação da entrega dos itens aos municípios, após cobrança feita pela Sedec no processo RES-AM-1301001-20170417-01 (p. 18) ;
kkk)	caso seja identificado o descumprimento do objetivo da entrega aos municípios na devida prestação de contas, aplica-se o disposto no art. 5º-A da Lei 12.340/2010 (p. 19) :
Art. 5º-A. Constatadas, a qualquer tempo, nas ações de prevenção, de resposta e de recuperação, a presença de vícios nos documentos apresentados, a inexistência de risco de desastre, da situação de emergência ou do estado de calamidade pública declarados ou a inexecução do objeto, o ato administrativo que tenha autorizado a realização da transferência obrigatória perderá seus efeitos, ficando o ente beneficiário obrigado a devolver os valores repassados devidamente atualizados.
lll)	diante do exposto, conclui-se que:
lll.1)	no Sistema Nacional de Proteção e Defesa Civil, a atuação da União é de natureza complementar e as ações de socorro e assistência, como as do caso em apreço, são executadas de forma urgente e sob responsabilidade exclusiva do ente estadual (p. 19) ;
lll.2)	por força da Lei 12.340/2010, art. 1º-A, § 1°, inciso III, in, fine, não existe fiscalização concomitante das ações de resposta, ocorrendo a posteriori, por meio de prestação de contas, que no caso em tela está em andamento na Sedec (p. 19) ;
lll.3)	a Sedec não tem competência legal para atuar em campo nas ações de resposta, competência exclusiva dos entes locais, conforme art. 1°-A, § 2°, inciso IV da Lei 12.340/2010 (p. 19-20) ;
lll.4)	não procede a imputação contida no subitem 1.7.1.1.2.1 do Acórdão 3507/2019-TCU-Segunda Câmara porque a Sedec demandou o estado do Amazonas para que apresentasse a prestação de contas, constante do processo administrativo RES-AM-1301001-20170417-01, cuja análise está em andamento (p. 20) ;
lll.5)	não procede a imputação contida no subitem 1.7.1.1.3.1 do Acórdão 3507/2019-TCU-Segunda Câmara porque a relação jurídica a partir da ARP 46/2016 foi estabelecida entre o extinto MI e a empresa R C Comércio de Estivas Ltda., que forneceu os itens nas quantidades, prazo e atendendo às especificações contidas na Ordem de Serviço 11/2017DALO/CENAD/SEDEC/MI, de 17/3/2017 (p. 20) ;
lll.6)	o recebimento foi inspecionado por representantes do então MI, conforme Notas Técnicas 44 e 45/2017, e a entrega dos materiais aos municípios e à população era responsabilidade do estado do Amazonas e dos municípios (p. 21) ;
lll.7)	não procede a imputação contida no subitem 1.7.1.1.4 do Acórdão 3507/2019-TCU-Segunda Câmara porque a prestação de contas foi cobrada do estado do Amazonas pela Sedec, cuja análise está em andamento, alinhando-se ao disposto na parte final do art. 93 do Decreto-Lei 200/1967 e sem ofensa aos princípios normativos inscritos nos arts. 37 e 70 da Constituição Federal (p. 21) ;
lll.8)	não há conduta punível dos gestores da Sedec quanto ao extravio de 484 galões de água, fato que ocorreu após a entrega dos bens ao estado do Amazonas, responsável exclusivo pela guarda e transporte dos bens até a disponibilização efetiva aos municípios (p. 21) ;
lll.9)	é inexistente o fato que gerou a imputação de 'ausência de comprovação de entrega a municípios destinatários de 16.200 garrafões de água potável' porque o Governo do Amazonas apresentou a prestação de contas por meio do Ofício 309/GAB/Subcomadec/2108, de 19/10/2018, contendo relatório de entrega dos materiais aos municípios (p. 22) ;
lll.10)	não procede a imputação baseada em 'emissão de termo de recebimento firmado por coordenadores regionais da Defesa Civil do Amazonas' porque a competência executória para ações de proteção e defesa civil é exclusiva dos entes locais (art. 1º-A, § 2º, inciso IV, da Lei 12.340/2010) (p. 22) ;
lll.11)	a ação de defesa civil ora apreciada é de titularidade do estado do Amazonas, razão pela qual é absolutamente previsível a entrega dos itens a agentes estaduais lotados nos municípios (p. 22) ;
mmm)	não há fundamento para a pretensão punitiva estatal, especificada como 'não comprovação da boa e regular aplicação de recursos públicos federais', uma vez que as contas foram cobradas (antes da demanda dessa Corte de Contas) , entregues e estão em análise na Sedec, como determina a legislação regente, falecendo a pretensão estatal voltada à imposição de quaisquer penalidades ou ainda à imputação de obrigação ressarcitória aos signatários (p. 22-23) ;
nnn)	requerem a extinção do processo, com julgamento do mérito em relação aos signatários, para efeito de excluir suas responsabilidades sobre as condutas descritas no Acórdão 3507/2019-TCU-Segunda Câmara, itens 17.1.1.2., 1.7.1.1.3.1 e 1.7.1.1.4., uma vez que, como demonstrado, os gestores então à frente da Secretaria Nacional de Proteção e Defesa Civil agiram na estrita observância das balizas da lei, sem excessos ou omissões em todo o procedimento para prestar o apoio complementar federal ao estado do Amazonas (p. 23) ;
ooo)	requerem que seja decretada a inexistência de condutas dissonantes da legislação regente, sobretudo consubstanciada em 'não comprovação da boa e regular aplicação de recursos públicos federais', expressamente prevista no item 1.7.1.1.1 do Acórdão 3507/2019-TCU-Segunda Câmara (p. 23) .
Análise:
44.	O Sr. Tarcísio de Souza Vasconcelos foi citado por ter se manifestado favoravelmente ao pagamento referente ao fornecimento dos galões de água adquiridos pelo Ministério a partir da ARP 46/2016 e o Sr. Renato Newton Ramlow, por ter proferido despacho determinando a sua realização.
45.	Assim como o Sr. Daniel de Oliveira Martins, a responsabilidade de ambos foi atribuída em razão do pagamento efetivado à empresa R C Comércio de Estivas Ltda. Diante da similaridade entre os argumentos apresentados, estende-se aplicável, neste caso, a análise relativa à manifestação do Sr. Daniel aos Srs. Tarcísio e Renato, razão pela qual se propõe o acolhimento das alegações de defesa por eles apresentadas.
Francisco de Assis Lima dos Santos - Chefe do Serviço de Saúde Ambiental (Sesam-AM) /Funasa (peça 52) 
46.	Em resposta à citação, o Sr. Francisco de Assis Lima dos Santos apresentou a manifestação constante da peça 52, contendo as seguintes alegações:
a)	esclarece que não foi consultado sobre a possibilidade de ser indicado e atuar como fiscal da aquisição em questão, mesmo porque a única capacitação sobre fiscalização de contrato que recebeu foi um 'treinamento em serviço em 2010', na própria Funasa-AM, muito aquém do necessário para o desenvolvimento de funções de gestão e fiscalização de contratos (p. 2) ;
b)	por atuar na área de educação em saúde e mobilização social desde 2001, não possui conhecimento específico para atuar como fiscal de contratos, sendo colocado nessa situação por imposição (p. 2) ;
c)	o Sr. Wenderson de Souza Monteiro, Superintendente da Suest/Funasa-AM, havia sido designado como o fiscal do contrato (Portaria 867, de 9/6/2017) , mas, por razões que o respondente desconhece, dezenove dias depois, sem ser consultado, foi nomeado para assumir a função (Portaria 920, de 27/6/2017) (p. 2) ;
d)	o repasse do material 'água/ajuda humanitária' para a Defesa Civil do Amazonas foi acertado/conduzido pelo senhor Superintendente Estadual Wenderson Monteiro, numa decisão unilateral, de sua exclusiva responsabilidade (p. 2) ;
e)	tal decisão teve como fundamento a alegação de que a Funasa-AM não teria capacidade de recebimento, estocagem e de distribuição desse tipo de material para os municípios do interior do Amazonas (p. 2) ;
f)	segundo o Superintende Estadual, por decisão da Presidência da Funasa, caberia à Suest/Funasa-AM somente o repasse do material para a Defesa Civil do Amazonas (p. 2) ;
g)	para comprovar a decisão unilateral do Superintendente quanto ao repasse em questão, anexa publicações no 'face pessoal' do dirigente, uma relativa ao encontro com o Governador do Amazonas tratando do repasse da integralidade dos galões de água ao estado, e outra sobre visita técnica do Superintendente ao Secretário Estadual de Defesa Civil no Amazonas (31/7/2019) para acompanhamento do envio/entrega dos galões de água (p. 3) ;
h)	menciona publicações realizadas na página oficial da Funasa/Presidência (5/7/2017) , no Instagram da Funasa-AM (6/7/2017) , nos canais de comunicação da Secretaria de Comunicação Social do Governo do Amazonas (4/7/2019) e no portal 'acrítica' do dia 5/7/2017, todas dando ênfase ao repasse dos galões de água (p. 3) ;
i)	quanto ao atesto da Nota Fiscal 20.267 da R C Comércio de Estivas Ltda., a Defesa Civil do Amazonas emitiu, em 28/7/2017, Termo de Recebimento referente às 515.995 unidades de água mineral, em recipientes com capacidade para cinco litros, assinado pelos servidores estaduais Luiz Carlos dos Santos Silva - Chefe da Seção de Prevenção e Desastres, Francisco Bentes de Almeida - Chefe do Departamento de Resposta ao Desastre e Suporte e Fernando Paiva Pires Júnior - Secretário Executivo de Ações de Proteção e Defesa Civil (p. 4) ;
j)	juntamente com a assinatura no carimbo padrão de atesto utilizado pela Funasa-AM, exige-se a elaboração de 'relatório operacional para pagamento', em cujo verso o respondente redigiu 'relatório situacional parcial', que continha as seguintes informações (p. 4) :
j.1)	identificação dos servidores da Defesa Civil do Amazonas responsáveis pelo recebimento do material;
j.2)	planilha relacionando os municípios contemplados com água;
j.3)	existência de reserva técnica da Defesa Civil;
j.4)	entrega de 359.408 unidades de água mineral, informando também a existência de 156.857 unidades armazenadas temporariamente no depósito da empresa Minalar;
k)	o atesto realizado na nota fiscal está literalmente ligado e administrativamente condicionado ao 'relatório situacional parcial', portanto, é de responsabilidade da autoridade superior que autorizaria o pagamento levar em consideração as informações contidas no referido documento, atentando-se para o fato de se tratar de relatório parcial e não conclusivo/final (p. 5) ;
l)	considerando as informações prestadas pela Defesa Civil do Amazonas quanto ao recebimento do material em questão, o responsável cumpriu ordem direta do seu superior hierárquico, o Superintendente Estadual da Funasa-AM (p. 5) ;
m)	considerando o Termo de Recebimento da Defesa Civil, entendeu-se que o material havia sido recebido e repassado para ser entregue aos municípios em situação de emergência (p. 5) ;
n)	considerando como fidedignas as informações do Superintendente sobre as orientações da Presidência da Funasa, realizou-se o atesto do recebimento do material (p. 5) ;
o)	tentando não deixar dúvidas sobre o recebimento/entrega do material, é que foi providenciada a emissão do 'relatório situacional parcial', que, pede-se, seja analisado e levado em conta como medida zelosa no trato da coisa pública (p. 5) ;
p)	quanto ao subitem 1.7.1.2.3.1 do Acórdão 3507/2019-TCU-Segunda Câmara (pagamento da nota fiscal 20.367 apesar da indisponibilidade de informações suficientes para comprovar a distribuição aos municípios destinatários) , entendeu-se, à época, que, com o recebimento pela Defesa Civil da totalidade dos galões de água, transferiu-se para essa instituição a responsabilidade pela comprovação entrega/recebimento/distribuição do material nos municípios amazonenses afetados pelas cheias dos rios uma vez que, a partir daquele momento, o processo de fazer o material chegar aos municípios era responsabilidade daquela instituição (p. 5) ;
q)	em relação ao subitem 1.7.1.2.4 do Acórdão 3507/2019-TCU-Segunda Câmara (termos de recebimento inadequados para comprovação da entrega do produto aos municípios destinatários) , esclarece que, ao receber a documentação enviada pela Defesa Civil do Amazonas (termo de recebimento, planilha dos municípios contemplados e termos de recebimento dos municípios) , não se via na condição de duvidar da veracidade da entrega e distribuição da água (p. 6) ;
r)	em momento algum, o Superintendente esboçou o desejo ou a necessidade de que a Funasa-AM, por meio dos fiscais do contrato, acompanhasse a entrega do material em cada município, o que seria inviável (p. 6) ;
s)	entende que o Sr. Wenderson de Souza Monteiro, Superintendente Estadual da Funasa no Amazonas, tem toda e qualquer responsabilidade no que se refere ao recebimento pela Funasa-AM e repasse para a Defesa Civil do Estado do Amazonas de 515.995 unidades de água mineral adquiridas a partir da ARP 46/2016 do extinto MI (p. 6) ;
t)	quando a responsabilidade pela fiscalização do contrato passou do Sr. Wenderson de Souza Monteiro para o defendente, os procedimentos de transferência do material para a Defesa Civil do Estado do Amazonas já estavam em andamento, sob coordenação direta daquele (p. 7) ;
u)	a transferência da água mineral foi amplamente divulgada nas redes sociais do Superintendente, pela imprensa local e pelos canais oficiais, tanto do Governo do estado como da Funasa (p. 7) ;
v)	o Superintendente da Funasa-AM entregou ao Sr. David Almeida, Governador do Estado do Amazonas, as 515.995 unidades de água mineral, ato que repassou toda e qualquer responsabilidade sobre a entrega do material aos municípios para a Defesa Civil do Amazonas (p. 7) ;
w)	no momento em que o respondente recebeu a orientação de que o material seria entregue à Defesa Civil do Amazonas, tal procedimento já estava em andamento, sendo-lhe entregue a 'cautela de recebimento' emitida pela Defesa Civil, onde constava o detalhamento minucioso da distribuição e do estoque provisório de responsabilidade da Defesa Civil do Estado do Amazonas, documento assinado pelos responsáveis pelo armazenamento, distribuição e gestão (p. 8) ;
x)	em momento algum, o respondente imaginou que não houvesse termo de cooperação técnica entre a Funasa e a Defesa Civil do Amazonas, tendo em vista que a conduta do Superintendente Estadual indicava sua existência (p. 8) ;
y)	reitera que, mesmo sem ter sido consultado, aceitou ser o fiscal do contrato, por estar sempre disponível para cumprir as missões que lhes são confiadas (p. 8) ;
z)	com tudo já encaminhado pelo Sr. Wenderson Monteiro, com a documentação de recebimento da água pela Defesa Civil do Amazonas, que já estava realizando a entrega aos municípios, o respondente entendeu que deveria certificar a nota fiscal, porém, condicionando o atesto ao 'relatório situacional parcial' (p. 9) ;
aa)	para efetivação do pagamento, autoridades hierarquicamente superiores tiveram conhecimento do referido relatório, anexo ao processo de pagamento, técnicos experientes que deveriam ter alertado quanto às inconsistências apontadas pelo Tribunal (p. 9) ;
bb)	o respondente agiu acatando ordens superiores, fazendo o que estava ao seu alcance para prestar o maior número de informações para os seus superiores hierárquicos (p. 9) ;
cc)	requer o reexame, por parte da 2ª Câmara, da análise do procedimento de recebimento/entrega/distribuição dos galões de água, considerando as informações ora acrescentadas (p. 9-10) ;
dd)	não agiu, em momento algum, de forma a prejudicar a instituição a que serve com todo o zelo por mais de quarenta anos, tampouco a dar prejuízo ao erário (p. 10) ;
ee)	não cometeu nenhum deslize e, se houve erros administrativos, foram por falta de conhecimento e por excesso de confiança hierárquica e, mesmo assim, resguardou-se por meio do 'relatório situacional parcial', que deve ser considerado (p. 10) ;
ff)	solicita que seja considerado inocente, que suas contas sejam aprovadas, com seu nome imune de quaisquer máculas (p. 10) .
Análise
47.	Em que pese a ausência, no processo de adesão realizado pela Funasa, de documentos oficiais relativos ao repasse do produto adquirido pela Funasa à Defesa Civil do Amazonas, os elementos constantes dos autos permitiram identificar que, assim como na aquisição realizada pelo extinto Ministério da Integração Nacional, a empresa contratada entregou os galões de água potável diretamente à Defesa Civil do Amazonas.
48.	O Termo de Recebimento dos 595.995 galões adquiridos pela Funasa foi firmado por servidores do Subcomando de Ações de Proteção e Defesa Civil do Estado do Amazonas (peça 52, p. 23) , Srs. Luiz Carlos dos Santos Silva, Francisco Bentes de Almeida e Fernando Paiva Pires Júnior. Embora o documento indique que a entrega foi realizada pela empresa Minalar, manifestações constantes do curso do TC Processo 008.697/2018-3 esclareceram que o fornecimento foi realizado pela R C Comércio de Estivas Ltda., sendo aquela empresa apenas a responsável pela produção. Publicações realizadas na imprensa local (peça 52, p. 17) e no site oficial do Governo do Amazonas (peça 52, p. 16) , assim como as manifestações apresentadas pela Defesa Civil do Amazonas, corroboram a informação.
49.	Embora a conduta do Sr. Francisco de Assis Lima dos Santos, fiscal da contratação, ao atestar o recebimento dos 515.995 galões com base em documento firmado por servidores terceiros, não tenha sido a mais recomendável, verifica-se que, no caso concreto, o recebimento da integralidade dos produtos pela Defesa Civil do Amazonas não foi contestado pelos signatários do Termo de Recebimento ou pela própria instituição. Portanto, considera-se que os galões foram efetivamente entregues, denotando que a empresa contratada cumpriu adequadamente suas obrigações.
50.	Não há no instrumento convocatório ou na Ata de Registro de Preços, que também vinculam as contratações realizadas mediante adesão, cláusulas condicionando o pagamento do fornecimento à entrega dos produtos aos municípios em situação de emergência e ficou claro que, também nesse caso, tal responsabilidade foi atribuída ao Governo estadual. Nesse contexto, uma vez cumpridas as obrigações por parte da contratada, entende-se que a R C Comércio de Estivas Ltda., de fato, fazia jus ao pagamento efetuado pela Funasa.
51.	Como os débitos apurados na presente TCE estão relacionados, não à entrega do objeto pela empresa contratada, mas a falhas na distribuição dos galões de água pela Defesa Civil do Amazonas, acolhem-se as alegações de defesa apresentadas pelo Sr. Francisco de Assis Lima dos Santos.
Rodrigo Sérgio Dias - ex-Presidente da Funasa
52.	Embora o Sr. Rodrigo Sérgio Dias, ex-Presidente da Funasa, não tenha respondido à citação, nos termos do art. 161 do Regimento Interno do TCU, a ele, aproveita-se a defesa apresentada pelo Sr. Francisco de Assis Lima dos Santos, uma vez que ambos foram citados pelo pagamento da Nota Fiscal 20.367, emitida pela empresa R C Comércio de Estivas Ltda., condição que permite afastar sua responsabilidade em relação aos débitos relativos aos galões de água adquiridos pela Funasa a partir da ARP 46/2016 do extinto Ministério da Integração Nacional e repassados à Defesa Civil do Amazonas.
CONCLUSÃO
53.	Uma vez comprovada a entrega dos produtos pela R C Comércio de Estivas Ltda. à Defesa Civil do Estado do Amazonas, afastam-se as responsabilidades dos gestores do extinto Ministério da Integração Nacional e da Funasa relacionadas aos pagamentos realizados à empresa.
54.	Por sua vez, as irregularidades identificadas na distribuição dos galões de água aos municípios do estado do Amazonas não foram devidamente afastadas pelos gestores do Subcomando de Ações de Proteção e Defesa Civil do estado do Amazonas. Em relação ao fornecimento patrocinado pelo extinto Ministério da Integração Nacional, foram identificadas as seguintes ocorrências:
a)	ausência de comprovação de entrega de 140.000 galões (Eirunepé - 35.000 galões, Guajará - 33.000 galões, Envira - 32.000 galões, Tonantins - 16.000, Maraã - 14.000 galões e Juruá - 10.000 galões) , relativos a 'termos de recebimento' firmados por coordenadores regionais da Defesa Civil, sem qualquer documento que atestasse que a ajuda fornecida pelo Governo Federal chegou aos municípios acometidos pelas enchentes e sem a demonstração de que os signatários representariam os municípios supostamente contemplados.
55.	Quanto aos galões adquiridos pela Funasa, foram constatadas as seguintes irregularidades:
a)	'termos de recebimento' sem assinaturas ou com data de emissão incompatível com o período de entrega dos produtos, relativos a 291.560 galões de água; e
b)	ausência de comprovação de entrega de 62.523 galões, relativos a 'termos de recebimento' firmados por coordenadores regionais da Defesa Civil, que sequer indicavam os municípios beneficiados, e sem qualquer documento que atestasse que a ajuda fornecida pelo Governo Federal chegou aos destinatários.
56.	Pelos motivos acima, rejeitam-se as alegações de defesa apresentadas pelos Srs. Francisco Bentes de Almeida e Fernando Paiva Pires Júnior.
PROPOSTA DE ENCAMINHAMENTO
57.	Ante o exposto, submetem-se os autos à consideração superior, propondo:
	a) acolher as alegações de defesa apresentadas pelos Srs. Daniel de Oliveira Martins (CPF XXX.170.631-XX) , Tarcísio de Souza Vasconcelos (CPF XXX.280.041-XX) , Renato Newton Ramlow (CPF XXX.168.419-XX) , Francisco de Assis Lima dos Santos (CPF XXX.234.052-XX) e Rodrigo Sérgio Dias (CPF XXX.510.368-XX) , conforme análise constante dos parágrafos 30 a 41, 43 a 44 e 46 a 51 desta instrução;
	b) acolher as razões de justificativa dos Srs. Francisco Bentes de Almeida (CPF XXX.199.772-XX) e Fernando Paiva Pires Júnior (CPF XXX.804.272-XX) relativas aos valores originais de R$ 4.690,00 (484 galões de água não contemplados no quadro resumo constante da prestação de contas apresentada pelo estado do Amazonas) e R$ 156.978,00 (16.200 galões cuja entrega não teria sido comprovada) , referentes à aquisição relativa à Ordem de Serviço 11/2017, emitida pelo extinto Ministério da Integração Nacional, conforme parágrafos 10 a 15 da presente análise;
	c) rejeitar as alegações de defesa apresentadas pelos Srs. Francisco Bentes de Almeida (CPF XXX.199.772-XX) e Fernando Paiva Pires Júnior (CPF XXX.804.272-XX) em relação aos demais débitos imputados, conforme parágrafos 16 a 28 desta instrução;
d) com base no art. 19, caput, da Lei 8.443/1992, condenar os responsáveis arrolados no item 'c', solidariamente, ao pagamento das quantias discriminadas a seguir, com fixação do prazo de 15 (quinze) dias, contados da notificação, para comprovarem perante o Tribunal o recolhimento aos cofres do Tesouro Nacional dos valores indicados na tabela, atualizados monetariamente desde as datas discriminadas até o efetivo recolhimento, nos termos do art. 23, inciso III, alínea 'a', da referida Lei:
	Data de ocorrência
	Débito (R$) 

	10/5/2017
	1.356.600,00

	8/8/2017
	2.825.216,00

	8/8/2017
	605.848,00

e) aplicar aos responsáveis arrolados no item 'c' desta proposta de encaminhamento a multa prevista no art. 57 da Lei 8.443/1992, com a fixação do prazo de 15 (quinze) dias, contados da notificação, para que comprovem perante o Tribunal o recolhimento da dívida ao Tesouro Nacional, atualizada monetariamente desde a data do presente acórdão até a do efetivo recolhimento, se for paga após o vencimento, na forma da legislação em vigor;
f) autorizar, caso requerido, nos termos do art. 26 da Lei 8.443/1992, e do art. 217 do RI/TCU, o parcelamento das dívidas em até 36 parcelas, com a atualização monetária e os correspondentes acréscimos legais, esclarecendo aos responsáveis que a falta de pagamento de qualquer parcela importará no vencimento antecipado do saldo devedor, sem prejuízo das demais medidas legais;
g) autorizar, desde logo, a cobrança judicial das dívidas, caso não atendidas as notificações, nos termos do art. 28, inciso II, da Lei 8.443/1992;
h) dar ciência do que vier a ser decidido aos responsáveis, ao Ministério do Desenvolvimento Regional, à Fundação Nacional de Saúde e ao Governo do Estado do Amazonas."
2.	Por meio de parecer à peça 81, transcrito a seguir, o membro do Ministério Público junto ao TCU discordou parcialmente da proposta da unidade técnica.
	"Trata-se de conversão de processo de representação (TC Processo 008.697/2018-3) em Tomada de Contas Especial (TCE) determinada pelo Tribunal de Contas da União por meio do Acórdão n.º 3.507/2019-TCU-2.ª Câmara (peça 5) , Relator Ministro Augusto Nardes. Naquele processo, dentre outras irregularidades, foram identificadas inconsistências na comprovação de entrega de galões de água adquiridos pelo extinto Ministério da Integração Nacional (MI) e pela Fundação Nacional de Saúde no Distrito Federal (Funasa-DF) a partir da Ata de Registro de Preços (ARP) 46/2016, oriunda do Pregão Eletrônico 6/2016, promovido pelo extinto MI (peça 76) .
2.	A instrução do auditor da Selog, em síntese, concluiu pela comprovação da entrega dos produtos adquiridos pelo MI e pela Funasa à Defesa Civil do Estado do Amazonas, isentando os gestores daqueles órgãos de qualquer alcance.
3.	No que se refere à distribuição dos galões de água pela Defesa Civil do Amazonas aos municípios necessitados, a instrução identificou duas situações distintas.
4.	A entrega dos galões de água enviados pelo MI foi impugnada por terem os respectivos termos de recebimento sido assinados por coordenadores regionais da Defesa Civil do Amazonas, mas não por representantes dos municípios que deveriam ter sido assistidos.
5.	Da entrega dos produtos adquiridos pela Funasa, 291.560 galões foram impugnados pela ausência de assinaturas ou incompatibilidade das datas de emissão dos termos de recebimento. Outra partida, de 62.523 galões, foi impugnada por terem os respectivos termos de recebimento sido assinados por coordenadores regionais da Defesa Civil do Amazonas, e sem a indicação dos municípios beneficiados.
6.	Por fim, a instrução, com a concordância das chefias imediatas, propôs o acolhimento das alegações de defesa dos gestores do MI e da Funasa, e a rejeição da maior parcela das alegações de defesa dos dirigentes da Defesa Civil amazonense, Senhores Fernando Paiva Pires Júnior (Secretário Executivo de Ações de Proteção e Defesa Civil) e Francisco Bentes de Almeida (Chefe do Departamento de Resposta ao Desastre e Suporte) , imputando-lhes débito solidário de mais de R$ 4 milhões, com data de referência de 2017, e propondo multas individuais proporcionais ao débito (peça 76, p. 29, peças 77 e 78) .
7.	Desde logo, esta representante do Ministério Público de Contas, com as devidas vênias, manifesta-se apenas parcialmente de acordo com as conclusões da unidade técnica, pelas razões que passa a expor.
8.	Inicialmente, cabe consignar que as entregas dos produtos adquiridos pelo MI e pela Funasa à Defesa Civil do Amazonas foram comprovadas com base na assinatura de servidores deste último órgão estadual nos respectivos 'termos de recebimento', fazendo valer, junto aos demais indícios, a fé pública desses agentes da Administração no âmbito estadual, bem como a presunção de legitimidade dos atos emitidos por esses servidores (peça 76, p. 26, item i) .
9.	Também cabe lembrar que, em tese, a vinculação hierárquica, entre diferentes servidores e entre diferentes departamentos de um mesmo órgão, não afeta o princípio da segregação de funções no âmbito das fases da despesa pública, previstas na Lei n.º 4.320/64 (empenho, liquidação e pagamento) .
10.	Desta forma, essa mesma vinculação hierárquica, isoladamente, entre os servidores estaduais que atestaram a distribuição da água no Amazonas, durante um período conturbado de crise de abastecimento de água potável, dentro de suas respectivas regiões de atuação, embora fragilizem a segurança do atesto, não pode servir de fundamento exclusivo para a impugnação dos respectivos 'termos de recebimento' e presunção do dano ao erário.
11.	Por esse motivo, de pronto, não devem prosperar as parcelas do débito relativas aos valores dos lotes de galões repassados pelo MI (R$ 1.356.600,00, pagos em 10/05/2017; e R$ 605.848,00, pagos em 08/08/2017) , pois, ao fim e ao cabo, o determinante motivo para suas impugnações foi a vinculação hierárquica dos signatários regionais dos respectivos 'termos de recebimento' aos gestores centrais da Defesa Civil estadual.
12.	Em relação à parcela restante do débito, referente aos galões adquiridos e repassados pela Funasa (R$ 2.825.216,00, pagos em 08/08/2017) , não há qualquer observação às conclusões da instrução da Selog, visto que as entregas aos municípios foram impugnadas porque seus respectivos 'termos de recebimento' contêm datas anteriores à data de aquisição dos produtos pela Funasa (17/07/2017) , e um deles por não conter nenhuma assinatura, totalizando 291.560 unidades (apenso TC Processo 008.697/2018-3, peça 83, p. 14-15, itens 110-114) .
13.	Por fim, cumpre registrar o ingresso de razões de justificativa, apresentada a título de 'Esclarecimentos' (p. 80) , do Senhor Rodrigo Sérgio dias, ex-Presidente da Funasa, até então revel. Impende salientar que, nos termos da instrução, com os quais aquiescemos, os elementos de defesa dos demais gestores da fundação foram aproveitados ao então Presidente da Funasa, de forma a afastar as respectivas responsabilizações em relação aos débitos oriundos de recursos despendidos pela Funasa.
14.	Diante do exposto, esta representante do Ministério Público de Contas, com as vênias de praxe por dissentir parcialmente das conclusões da Selog, manifesta-se por acatar parcialmente as alegações de defesa dos responsáveis, no que concerne às parcelas do débito relativas aos valores dos lotes de galões repassados pelo MI (R$ 1.356.600,00, pagos em 10/05/2017; e R$ 605.848,00, pagos em 08/08/2017) , afastando-se por conseguinte a condenação em débito dos responsáveis arrolados e a respectiva multa intrínsecas a tais valores. Por outra via, no que diz respeito à parcela do débito referente aos galões adquiridos e repassados pela Funasa (R$ 2.825.216,00, pagos em 08/08/2017) , acompanha-se a proposta da Unidade Técnica no sentido de rejeitar as alegações de defesa dos responsáveis (Srs. Francisco Bentes de Almeida (CPF XXX.199.772-XX) e Fernando Paiva Pires Júnior (CPF XXX.804.272-XX) ) , para que as respectivas contas sejam julgadas irregulares, condenando-lhes ao pagamento do débito de R$ 2.825.216,00, com data de referência em 08/08/2017, cujo valor, devidamente atualizado e acrescido dos juros de mora, deverá ser recolhido aos cofres da Funasa (mas não ao Tesouro Nacional, segundo constou da proposta de encaminhamento) , sem prejuízo da aplicação da multa disposta no art. 57 da Lei n.º 8.443/92 proporcionalmente ao valor atualizado deste débito, a ser recolhida aos cofres do Tesouro Nacional."
É o relatório.

8.1. Mariana Monte Giovanazzi (12.076/OAB-AM) e outros, representando Francisco Bentes de Almeida e Fernando Paiva Pires Junior;  
8.2. Carlos Eduardo Gomes Callado Moraes (242.953/OAB-SP) e outros, representando Rodrigo Sergio Dias.  
8.3. Edson Moreira Lima e outros, representando Funasa - Superintendência Estadual/DF (extinta).

Procuradora-Geral Cristina Machado da Costa e Silva.

TOMADA DE CONTAS ESPECIAL. CONVERSÃO DE PROCESSO DE REPRESENTAÇÃO. INCONSISTÊNCIAS NA COMPROVAÇÃO DA EXECUÇÃO DE PARTE DO OBJETO. CITAÇÃO. ACOLHIMENTO DE PARTE DAS JUSTIFICATIVAS. ELISÃO PARCIAL DO DÉBITO. CONTAS REGULARES DOS GESTORES DO MINISTÉRIO DA INTEGRAÇÃO NACIONAL E DA FUNASA. CONTAS IRREGULARES DOS GESTORES DA DEFESA CIVIL ESTADUAL. DÉBITO. MULTA.

TOMADA DE CONTAS ESPECIAL (TCE)

Secretaria de Controle Externo de Aquisições Logísticas (Selog).

Examino Tomada de Contas Especial (TCE) autuada em cumprimento ao Acórdão 3507/2019-TCU-Segunda Câmara, de minha relatoria, proferido em processo de representação (TC Processo 008.697/2018-3) no qual se identificaram inconsistências na comprovação de entrega de galões de água adquiridos pelo extinto Ministério da Integração Nacional (MI) , atual Ministério do Desenvolvimento Regional (MDR) , e pela Fundação Nacional de Saúde no Distrito Federal (Funasa-DF) a partir da Ata de Registro de Preços (ARP) 46/2016, oriunda do Pregão Eletrônico 6/2016, promovido pelo extinto MI.
2.	Devidamente citados, os responsáveis apresentaram suas alegações de defesa, conforme tabela a seguir:
	Responsável
	Cargo
	Alegação de defesa

	Francisco Bentes de Almeida
	Chefe do Departamento de Resposta ao Desastre e Suporte/Defesa Civil do Amazonas e agente responsável pelo recebimento e distribuição do material destinado a municípios em situação de emergência
	Peças 63 a 67

	Fernando Paiva Pires Júnior
	Secretário Executivo de Ações de Proteção e Defesa Civil do estado/AM
	Peça 60

	Daniel de Oliveira Martins
	Chefe de Divisão de Gestão de Riscos e Desastres/Ministério da Integração Nacional
	Peça 41

	Tarcísio de Souza Vasconcelos
	Diretor do Centro Nacional de Gerenciamento de Risco e Desastres/Ministério da Integração Nacional
	Peça 42

	Renato Newton Ramlow
	Secretário Nacional de Proteção e Defesa Civil/Ministério da Integração Nacional
	Peças 40 e 43 a 49

	Francisco de Assis Lima dos Santos
	Chefe do Sesam-AM/Funasa
	Peça 52

	Rodrigo Sérgio Dias
	Presidente da Funasa
	Peça 80 (intempestivo) 

3.	Após analisar o teor das manifestações apresentadas, a Secretaria de Controle Externo de Aquisições Logísticas (Selog) verificou estar comprovada a entrega dos produtos pela R C Comércio de Estivas Ltda. à Defesa Civil do Estado do Amazonas. Por essa razão, propõe acolher as alegações de defesa dos gestores do extinto Ministério da Integração Nacional e da Funasa relacionadas aos pagamentos realizados à empresa.
4.	Por sua vez, as irregularidades identificadas na distribuição dos galões de água aos municípios do estado do Amazonas não foram devidamente afastadas pelos gestores do Subcomando de Ações de Proteção e Defesa Civil do estado do Amazonas. 
5.	Nesse sentido, em relação ao fornecimento patrocinado pelo extinto Ministério da Integração Nacional (MI) , restou sem comprovação a entrega de 140.000 galões (Eirunepé - 35.000 galões, Guajará - 33.000 galões, Envira - 32.000 galões, Tonantins - 16.000, Maraã - 14.000 galões e Juruá - 10.000 galões) , relativos a Termos de Recebimento firmados por coordenadores regionais da Defesa Civil do estado, sem qualquer documento que atestasse que a ajuda fornecida pelo Governo Federal chegou aos municípios acometidos pelas enchentes e sem a demonstração de que os signatários representariam os municípios supostamente contemplados.
6.	Ademais, quanto aos galões adquiridos pela própria Funasa, foram constatados Termos de Recebimento sem assinaturas ou com data de emissão incompatível com o período de entrega dos produtos, relativos a 291.560 galões de água; e ausência de comprovação de entrega de 62.523 galões, relativos a Termos de Recebimento firmados por coordenadores regionais da Defesa Civil do estado, que sequer indicavam os municípios beneficiados, e sem qualquer documento que atestasse que a ajuda fornecida pelo Governo Federal chegou aos destinatários.
7.	Diante disso, a unidade técnica propõe rejeitar as alegações de defesa apresentadas pelos Srs. Francisco Bentes de Almeida e Fernando Paiva Pires Júnior, condená-los em débito e lhes aplicar multa.
8.	A representante do Ministério Público de Contas (MPTCU) , por sua vez, dissentiu parcialmente das conclusões da Selog e se manifestou por acatar parcialmente as alegações de defesa dos responsáveis, no que concerne às parcelas do débito relativas aos valores dos lotes de galões repassados pelo MI (R$ 1.356.600,00, pagos em 10/05/2017; e R$ 605.848,00, pagos em 08/08/2017) , afastando-se por conseguinte a condenação em débito dos responsáveis arrolados e a respectiva multa intrínsecas a tais valores. 
9.	Por outra via, no que diz respeito à parcela do débito referente aos galões adquiridos e repassados pela Funasa (R$ 2.825.216,00, pagos em 08/08/2017) , acompanhou a proposta da Unidade Técnica no sentido de rejeitar as alegações de defesa dos responsáveis (Srs. Francisco Bentes de Almeida e Fernando Paiva Pires Júnior) , para que as respectivas contas sejam julgadas irregulares, condenando-lhes ao pagamento do débito de R$ 2.825.216,00, com data de referência em 08/08/2017, cujo valor, devidamente atualizado e acrescido dos juros de mora, deverá ser recolhido aos cofres da Funasa (mas não ao Tesouro Nacional, segundo constou da proposta de encaminhamento da Selog) , sem prejuízo da aplicação da multa disposta no art. 57 da Lei n.º 8.443/92 proporcionalmente ao valor atualizado deste débito.
10.	Acompanho o posicionamento do MPTCU, cujos fundamentos adoto como minhas razões de decidir, sem prejuízo dos breves comentários que faço a seguir.
11.	Inicialmente, cabe consignar que as entregas dos produtos adquiridos pelo MI e pela Funasa à Defesa Civil do Amazonas foram comprovadas com base na assinatura de servidores do mencionado órgão estadual nos respectivos Termos de Recebimento (peça 76, p. 26, item i) , razão pela qual acolho as alegações de defesa apresentadas e considero elididos os indícios de irregularidades imputados aos respectivos responsáveis do extinto MI e da Funasa.
12.	Quanto aos galões patrocinados pelo então MI, a Selog verificou que alguns Termos de Recebimento estavam assinados pelos coordenadores regionais, enquanto deveriam ter sido assinados pelos responsáveis do município pelo recebimento.
13.	Entretanto, de acordo com os responsáveis, tais cargos eram preenchidos por pessoas locais indicadas pelas autoridades municipais para apoiarem as ações de defesa civil em suas respectivas regiões. 
14.	Apesar disso, ante a ausência de elementos que demonstrassem que os coordenadores regionais signatários se encontravam investidos de poderes de representação conferidos pelos municípios em situação de emergência, a unidade técnica considerou como débito os galões cujos Termos de Recebimento foram assinados por esses coordenadores regionais.
15.	Discordando dessas conclusões, o MPTCU entendeu que essa falta de formalidade na vinculação hierárquica, isoladamente, durante um período conturbado de crise de abastecimento de água potável, dentro de suas respectivas regiões de atuação, embora fragilizem a segurança do atesto, não pode servir de fundamento exclusivo para a impugnação dos respectivos Termos de Recebimento e presunção do dano ao erário.
16.	Na mesma linha do Parquet, considero que não devem prosperar as parcelas do débito relativas aos valores dos lotes de galões repassados pelo MI (R$ 1.356.600,00, pagos em 10/05/2017; e R$ 605.848,00, pagos em 08/08/2017) , pois, ao fim e ao cabo, o determinante motivo para suas impugnações foi a ausência de documento municipal indicando que os coordenadores regionais possuíam poderes para apoiarem as ações da defesa civil nas suas regiões, conquanto há que se considerar o fato de que tais cargos são ocupados por pessoas locais indicadas pelas próprias autoridades municipais. 
17.	A meu ver, a ocupação desses cargos por pessoas indicadas pelas autoridades municipais demonstra a competência para esses coordenadores regionais representarem suas respectivas regiões, permitindo, assim, sopesar o fato de inexistir documento formal específico emitido pela municipalidade.
18.	Por último, em relação à parcela restante do débito, referente aos galões adquiridos e repassados pela Funasa (R$ 2.825.216,00, pagos em  08/08/2017) , não há qualquer observação às conclusões da instrução da Selog, as quais também contaram com a anuência do MPTCU, visto que as entregas aos municípios foram impugnadas porque seus respectivos Termos de Recebimento contém datas anteriores à data de aquisição dos produtos pela Funasa (17/07/2017) , e um deles por não conter nenhuma assinatura, totalizando 291.560 unidades (apenso TC Processo 008.697/2018-3, peça 83, p. 14-15, itens 110-114) .
	Ante o exposto, VOTO por que este Colegiado aprove a minuta de acórdão que ora submeto à apreciação.
TCU, Sala das Sessões, em 8 de fevereiro de 2022.
Ministro JOÃO AUGUSTO RIBEIRO NARDES 
Relator